ACORDAO-COMPLETO-2466712

ACÓRDÃO 2531/2021 ATA 41/2021 - PLENÁRIO

VISTOS, relatados e discutidos estes autos de representação acerca da ocorrência de fraudes praticadas pela Empresa Brasileira de Engenharia S.A. nas licitações do Complexo Petroquímico do Rio de Janeiro (Comperj) , conduzidas pela Petróleo Brasileiro S.A. (Petrobras) ;
ACORDAM os Ministros do Tribunal de Contas da União, reunidos em sessão do Plenário, ante as razões expostas pelo Relator, em:
9.1. declarar, com fundamento no art. 46 da Lei 8.443/1992, a inidoneidade da Empresa Brasileira de Engenharia S.A. (33.247.271/0001-03) para participar, por três anos, de licitação na administração pública federal;
9.2. dar ciência deste acórdão:
9.2.1. à Secretaria de Logística e Tecnologia de Informação do Ministério da Economia para que, atendendo às recomendações exaradas no item 9.6 do Acórdão 1986/2013-TCU-Plenário, possa proceder aos registros e às comunicações pertinentes;
9.2.2. à Secretaria de Gestão de Processos (Seproc) para a inscrição da entidade indicada no item 9.1 deste acórdão no Cadastro Nacional de Empresas Inidôneas e Suspensas (CEIS) , atentando-se aos dispositivos do Acórdão 348/2016-TCU-Plenário;
9.3. encaminhar cópia desta deliberação à responsável, à 13ª Vara Federal de Curitiba, ao Ministério Público Federal no Paraná, à Advocacia-Geral da União no Paraná e à Petróleo Brasileiro S.A.;
9.4. apensar estes autos à representação originária (TC Processo 010.816/2017-8) , com vista à consolidação das decisões proferidas.

Representação autuada para análise de manifestação de cada responsável, em virtude de fraude à licitação em contratos do Complexo Petroquímico do Rio de Janeiro.

Petróleo Brasileiro S.A.

3. Responsável: Empresa Brasileira de Engenharia S.A. (33.247.271/0001-03).

Augusto Nardes.

13.1. Ministros presentes: Bruno Dantas (na Presidência), Benjamin Zymler, Augusto Nardes, Aroldo Cedraz, Raimundo Carreiro, Vital do Rêgo (Relator) e Jorge Oliveira.
13.2. Ministro que alegou impedimento na Sessão: Augusto Nardes.

VITAL DO RÊGO

Adoto como relatório a instrução de mérito da SeinfraOperações (peça 76) , a qual contou com a anuência do seu escalão gerencial (peças 77 e 78) , bem como o pronunciamento do representante do MPTCU nestes autos, a seguir transcritos:
INTRODUÇÃO
	Tratam os autos de processo de representação; apartado do processo TC Processo 010.816/2017-8 com fundamento no art. 86, inciso II, da Lei 8.443/1992, c/c art. 237, inciso VI, do Regimento Interno do Tribunal de Contas da União (RI-TCU) ; acerca de fraudes em licitações para as obras de implantação do Complexo Petroquímico do Rio de Janeiro (Comperj) , em Itaboraí/RJ conduzidas pela Petróleo Brasileiro S/A (Petrobras) .
Tendo em vista a celeridade processual que o caso requer e as complexidades das várias manifestações dos responsáveis implicados, o Exmo. Ministro Relator autorizou a constituição de processos apartados para análise individualizada das manifestações da EBE - Empresa Brasileira de Engenharia S/A neste processo TC Processo 006.767/2020-6 mediante Despacho (peça 1) .
Dessa maneira, este processo trata especificamente das condutas imputadas à EBE no cometimento de possíveis fraudes às licitações em questão, e as análises ora empreendidas dizem respeito às razões de justificativas apresentadas, no mérito. 
HISTÓRICO
Como mencionado, o presente processo visa apurar ocorrência de fraude nas licitações das obras do Complexo Petroquímico do Rio de Janeiro (Comperj) . Para tornar clara a abordagem das apurações e as propostas de encaminhamento adiante, faz-se necessário contextualizar a atuação do TCU nas referidas obras, apresentando-a em duas fases: período anterior à deflagração da "Operação Lava-Jato" e período posterior à deflagração da supracitada Operação.
Período anterior à "Operação Lava-Jato"
O Comperj está localizado no município de Itaboraí/RJ e, desde sua concepção, foi divulgado como sendo um dos principais empreendimentos recentes da Petrobras. O investimento previsto inicialmente era da ordem de US$ 26,6 bilhões. Ao final, se concluído conforme projeto, a refinaria do Complexo teria a capacidade para processar 465 mil barris de petróleo por dia (kbpd - thousand barrels per day) , produzindo óleo diesel, nafta petroquímica, querosene de aviação, coque, GLP e óleo combustível.
Em razão de sua materialidade e relevância, o Tribunal de Contas da União (TCU) possui um histórico de fiscalizações nas obras do Comperj que remonta ao ano de 2008 e, a partir de então, contou com diversas auditorias anuais. Dentre essas fiscalizações, destaca-se a auditoria realizada no âmbito do Fiscobras 2010 (TC Processo 009.834/2010-9) nas obras de implantação da Unidade de Destilação Atmosférica e a Vácuo (UDAV) , da Unidade de Hidrocraqueamento Catalítico (UHCC) e da Unidade de Coqueamento Retardado (UCR) , todas do Comperj. 
A referida auditoria resultou na prolação do Acórdão 2537/2010-TCU-Plenário, de relatoria do Exmo. Ministro José Jorge, por meio do qual determinou oitivas das empresas e audiências dos responsáveis pelos seguintes indícios de irregularidade: (i) sobrepreço; (ii) contratação direta irregular; e (iii) adoção de regime de execução contratual inadequado ou antieconômico. No entanto, o TC Processo 009.834/2010-9 foi sobrestado até o julgamento do mérito das conclusões do TC Processo 006.810/2011-0, no qual foi examinada a regularidade do critério de aceitabilidade de preços adotados nas contratações da Petrobras.
Os efeitos do sobrestamento cessaram com a prolação do Acórdão 571/2013-TCU-Plenário, de relatoria do Exmo. Ministro Benjamin Zymler, momento em que a unidade técnica avaliou ser necessária a realização de nova inspeção nas obras do Comperj a fim de atualizar os dados presentes nos autos do TC Processo 009.834/2010-9, dado o lapso de tempo e a possibilidade de alteração nos referidos ajustes, assim como pelas notícias acerca da intenção da Petrobras postergar a conclusão das obras, com a consequente rescisão de alguns contratos.
Nessa inspeção, a unidade responsável do TCU à época, Secretaria de Fiscalização de Infraestrutura de Petróleo e de Gás Natural (SeinfraPetróleo) , incluiu o contrato das obras referentes à implantação da Unidade de Hidrotratamento de Destilados Médios (UHDT) , firmado com o consórcio formado pelas empresas Construtora Queiroz Galvão S/A, Galvão Engenharia S/A e Iesa Óleo e Gás S/A. Esse contrato não fez parte do escopo inicial do TC Processo 009.834/2010-9, pois seu procedimento licitatório ocorreu simultaneamente à auditoria originária, o que impossibilitou sua fiscalização na ocasião. 
Com base nas conclusões dos trabalhos executados na esfera daquela inspeção, o Plenário desta Corte prolatou o Acórdão 632/2017-TCU-Plenário, de relatoria do Ministro Vital do Rêgo, determinando a conversão do processo TC Processo 009.834/2010-9 em tomadas de contas especial (TCE) para cada contrato analisado, para fins de apuração dos indícios de prejuízos preliminarmente quantificados, que totalizavam, até aquele momento, R$ 544 milhões (valores históricos) , conforme Quadro 1 - transcrito da peça 66, p. 3:
Quadro 1 - Indícios de sobrepreço apontados no relatório de auditoria. 
	Contrato
	Objeto
	Sobrepreço (R$) 

	0800.0056801.10.2
	UDAV - Unidade de Destilação Atmosférica e a Vácuo
	79.769.676,969

	0800.0057282.10.2
	UCR - Unidade de Coqueamento Retardado
	260.536.618,39

	0800.0060702.10.2
	UHDT - Unidade de Hidrotratamento de Destilados Médios
	99.311.296,73

	0800.0056936.10.2
	UHCC - Unidade de Hidrocraqueamento Catalítico
	104.388.883,35

Fonte: Relatório de Auditoria do processo TC Processo 010.816/2017-8 (peça 66, p. 3) .
Além disso, o item 9.1 do Acórdão 632/2017-TCU-Plenário (peça 3) decretou cautelarmente, com fundamento no art. 44, § 2º, da Lei 8.443/1992 c/c art. 273 e 274 do RI/TCU, pelo prazo de um ano, a indisponibilidade de bens das empresas e dos consórcios envolvidos nas contratações em que se constataram os indícios de sobrepreço, dando origem a 11 processos de indisponibilidade de bens - descritos no Quadro 2 da peça 66, p.3.
Período posterior ao início dos desdobramentos da "Operação Lava-jato"
A Operação Lava-Jato, iniciada em 17 de março de 2014, trouxe uma nova perspectiva às apurações em curso no TCU, visto que os fatos revelados no âmbito das investigações conduzidas pela Polícia Federal alinhavam-se com as irregularidades que vinham sendo apontadas pelos trabalhos de fiscalização do Tribunal.
Com efeito, as novas análises da unidade técnica contemplaram dados preliminares trazidos pela Operação Lava Jato, concluindo pela existência de indícios de cartelização das contratadas e de conluio destas com dirigentes da Petrobras, para fins de frustrar o caráter competitivo dos procedimentos licitatórios do Comperj e de obter vantagens indevidas. O Acórdão 632/2017-TCU-Plenário (peça 3) determinou a autuação de processo apartado para apuração das fraudes cometidas nas licitações dessas obras do Comperj, para fins de eventual aplicação de sanção de declaração de inidoneidade em seu subitem 9.2.11:
9.2.11. autue processo apartado para apurar ocorrência de fraudes em licitações mediante ajuste prévio entre as licitantes nos certames conduzidos pela Petrobras, no que se refere aos contratos de obras e serviços relacionados aos contratos do Comperj, objetos de análise destes autos;
Em atendimento a esse subitem do Acórdão 632/2017-TCU-Plenário (peça 3) e após análise realizada no processo de Relatório de Auditoria do TC Processo 010.816/2017-8 (peça 66) , que trata de apartado autuado para verificar a ocorrência de fraude à licitação nos Contratos, UDAV, UHCC, UCR e da Unidade de Hidrotratamento de Destilados Médios (UHDT) do Complexo Petroquímico do Rio de Janeiro, foi determinada a oitiva da Empresa Brasileira de Engenharia S/A, na pessoa de seu representante legal, para que, no prazo de até 15 (quinze) dias, a contar do recebimento do Ofício 0979/2019-TCU/SeinfraOperações de 2/9/2019 (peça 69) , se pronunciasse quanto às seguintes ocorrências: 
a) conluio entre as empresas e fraude às licitações do Comperj que precederam a contratação da execução das obras de construção e montagem das Unidades de Destilação Atmosférica e a Vácuo (UDAV) , Hidrocraqueamento Catalítico (UHCC) , Unidade de Coqueamento Retardado (UCR) e Hidrotratamento de Destilados Médios (UHDT) , no bojo de esquema criminoso conduzido, pelo menos, de 2003 a 2014, a partir das seguintes irregularidades: 
a.1) combinação de preços; 
a.2) quebra de sigilo das propostas; 
a.3) divisão de mercado; 
a.4) oferta de propostas de cobertura para justificar o menor preço ofertado; 
a.5) combinação prévia dos resultados com o consequente direcionamento das licitações; e 
a.6) ausência de formulação de proposta para beneficiar a empresa escolhida pelo cartel.
A presente instrução analisa os argumentos da Empresa Brasileira de Engenharia S/A em resposta a esse Ofício e propõe encaminhamento de mérito sobre sua participação nas licitações das unidades UHCC e da UHDT do Comperj. 
EXAME TÉCNICO
No presente exame técnico, será apresentada primeiramente uma síntese das razões de justificativa da EBE (peça 73) em resposta ao Ofício 0979/2019-TCU/SeinfraOperações de 2/9/2019 (peça 69) , em conformidade ao Despacho do Ministro Relator (peça 1) , abordando os aspectos necessários às respectivas análises que se farão na sequência, em tópicos, conforme apresentados nas argumentações da empresa.
I. Síntese das razões de justificativa encaminhadas pela EBE - Empresa Brasileira de Engenharia S.A. (peça 73) 
O documento com as justificativas da EBE (peça 73) é assinado por seu representante legal, constituído por procuração (peça 72) , e responde às solicitações do Ofício 0979/2019-TCU/SeinfraOperações de 2/9/2019 (peça 69) . Organiza suas razões e defesa sob os tópicos: 
I.0. Apresentação da EBE; 
I.1. Considerações sobre a tempestividade da resposta; 
I.2. Síntese dos processos administrativos conduzidos pelo TCU; 
I.3.a. Considerações sobre a competência exclusiva do CADE para apuração de ilícitos anticoncorrenciais; 
I.3.b. Argumentos sobre a ausência de documentos indispensáveis ao exercício do contraditório e ampla defesa;
I.4. Sobre a escorreita conduta da EBE - participação da EBE nos certames em debate; 
I.5. Conclusão final e requerimentos;
I.6 Protesto pelas provas a se produzir; e
I.7 O encaminhamento das eventuais futuras intimações.
Os quais são sintetizados a seguir:
I.0. Apresentação da EBE
A peça trata inicialmente da apresentação da empresa, faz referência à instrução de análise do TC Processo 010.816/2017-8 (peça 66, cópia da peça 64 do TC Processo 010.816/2017-8) e ao Ofício 0979/2019-TCU/SeinfraOperações de 2/9/2019 (peça 69) , e oferece suas razões de justificativa. 
Para garantir a correção e fidedignidade da informação, transcrevem-se os dados da empresa apresentados em sua resposta: "EMPRESA BRASILEIRA DE ENGENHARIA S.A. ("EBE") , inscrita no CNPJ/MF sob o nº 33.247.271/0001-03, com endereço na Rua São Francisco Xavier, 603 - Parte, Maracanã, Rio de Janeiro, RJ." (peça 73, p. 1) .
I.1. Considerações sobre a tempestividade da resposta
Informa que o Ofício do TCU foi recebido no dia 6/9/2019, e considera que a apresentação de sua resposta em 19/9/2019 é tempestiva, com o intuito de evitar discussões sobre o tema (peça 73, p. 1 e 2) .
I.2. Síntese dos processos administrativos conduzidos pelo TCU
Na sequência a empresa sintetiza o histórico do processo administrativo TC Processo 010.816/2017-8, originado da inspeção relatada no TC Processo 009.834/2010-9, no qual o TCU analisa os processos de licitação das unidades UDAV, UHCC, UCR e UHDT, com vistas a apurar conluio entre às empresas participantes e fraude ao processo licitatório do Comperj, processo que conclui pela existência de indícios de: combinação de preços, quebra de sigilo das propostas, oferta de propostas de cobertura para justificar o menor preço ofertado, combinação prévia dos resultados com o direcionamento das licitações e a ausência de formulação de proposta para beneficiar a empresa escolhida pelo cartel. Menciona a contribuição das investigações da Lava Jato para a conclusão dos processos administrativos do TCU. Relata que os fatos apurados na inspeção da SeinfraPetróleo foram embasados por documentação obtida da operação Lava Jato e documentação oriunda dos processos administrativos do Conselho Administrativo de Defesa Econômica (CADE) . Transcreve as conclusões do TCU sobre os indícios do modus operandi das empresas quanto aos preços ofertados serem 20% acima do preço estimado pela Petrobras.
Especificamente sobre a EBE, transcreve as informações contidas nas instruções dos processos administrativos do TCU, nas quais é narrado que a EBE apresentou propostas não vencedoras em duas licitações para a unidades UHCC e UHDT, e em razão disso contribuíra para a fraude em quatro processos licitatórios. Argumenta que não há indícios para essa afirmação, porquanto a EBE tenha pautado suas ações e condutas com transparente boa-fé e que desconhecia quaisquer acertos ou ações coordenadas de empresas para fraudar as licitações.
Afirma que a EBE evidenciará a sua plena e absoluta independência e autonomia em decorrência de seu distanciamento dos fatos narrados nos processos do TCU e de que os certames referentes à UHCC e UHDT não tiveram quaisquer manipulações (peça 73, p. 2 a 4) 
I.3.a. Considerações sobre a competência exclusiva do CADE para apuração de ilícitos anticoncorrenciais 
Sob esse tema, a empresa argumenta que o processo do TCU não deve prosperar, quanto ao mérito dos fatos, porquanto cabe ao CADE exclusivamente a apuração de práticas antitrustes. A EBE chama a atenção "para a patente falta de interesse de agir desse TCU, consubstanciado na inobservância do binômio necessidade e utilidade". Explica, mencionando o texto do Ofício 0979/2019, que não são atribuições do TCU a investigação acerca de práticas anticoncorrenciais e na punição dos envolvidos.
Menciona que não há nas disposições da CF/88, na Lei 8.433/1992 e do RITCU que autorizem o TCU a adotar as medidas tomadas nesses processos administrativos. No intuito de validar sua tese a EBE menciona: trechos da Lei 12.529/2011 - a qual estrutura o CADE, art. 1º, art. 4º, art. 9º inciso II, e trechos do RI CADE com suas alterações até a resolução CADE 8/14, art. 1º, art. 146, art. 161. Cita ainda jurisprudência de Tribunais: Tribunal Regional Federal da 3ª Região e Tribunal Regional da 3ª Região.
Acrescenta, no sentido de reforçar sua tese sobre a competência exclusiva do CADE, o fato de o TCU encaminhar o envio de informações ao CADE para no âmbito de sua competência apurar e proferir sanções para casos em que havia indícios de formação de cartel - menciona o TC Processo 012.762/2003-9 e o Acórdão 215/2004-TCU-Primeira Câmara. A EBE concluiu: "entendeu, esse TCU que não poderia - como, de fato, não pode - avaliar a existência de infração à ordem econômica". Frisa ainda que o processo administrativo no CADE não tem a EBE entre as empresas representadas.
Cita que até a data de sua resposta, 20/09/2019, não havia decisão final do CADE a respeito das condutas anticompetitivas aventadas pelo TCU, e por isso, não seria possível o prosseguimento do presente processo, sob a pena de (o TCU) usurpar a competência do CADE. Considera que esse processo deva ser prontamente encerrado.
A EBE em seus argumentos concede, em não sendo possível o encerramento desse processo, que o TCU aguarde a deliberação final do Processo Administrativo do CADE com base no art. 2º, inciso XXI, da Resolução TCU nº 259/2014. Cita, em reforço a seu pleito, a Lei 8.443/1992, art. 11 e o RITCU, art. 157, para a suspensão desse processo administrativo. Intensifica seu pleito ao combinar o Código de Processo Civil, Lei 13.105/2015 art. 313 com o art. 298 do RITCU e da súmula nº 103 do TCU: "Na falta de normas legais regimentais específicas, aplicam-se, analógica e subsidiariamente, no que couber, a juízo do Tribunal de Contas da união, as disposições do Código de Processo Civil" (peça 73, p. 4 a 11) .
I.3.b. Argumentos sobre a ausência de documentos indispensáveis ao exercício do contraditório e ampla defesa
Neste ponto, a EBE alega que faltam à empresa documentos indispensáveis ao exercício do contraditório e da ampla defesa, o que corrobora com a inépcia da acusação. Explica que as denúncias ofertadas pelo MPF e as ações de improbidade quanto ao cartel nas obras da Petrobrás foram obtidas de processos penais e de improbidade administrativa - reproduz os quadros 3 e 4 da peça 66, p. 5. Afirma que os documentos acostados ao processo são parciais e não permitem à EBE exercer corretamente o seu direito de defesa. Aduz que os documentos não incluem especificamente a EBE em nenhum dos contratos investigados ou em qualquer conduta apurada e que o fato de a EBE não ter acesso a integralidade dos documentos inviabiliza a sua adequada defesa.
Exemplifica ao citar o documento sobre o acordo de leniência firmado junto ao CADE o qual não está em sua íntegra, prejudicando a EBE, qual seja que o TCU sequer instruiu o processo com a cópia integral do processo (do CADE) que gerou e apurou o sobrepreço nos contatos em análise, fato este que constitui violação ao direito de defesa da EBE. Afirma que não é possível exercer o pleno exercício do contraditório diante dos elementos de prova que sustentam esse processo administrativo. (peça 73, p. 11 a 12) .
I.4. Sobre a escorreita conduta da EBE - participação da EBE nos certames em debate
Em seus argumentos de defesa avalia que o caso relatado nos autos "não é de restrição à competitividade, tampouco de formação de cartel", e não comportaria nenhuma sanção à EBE muito menos de inidoneidade. Acrescenta que o processo administrativo instaurado a partir do Acórdão 632/2017-TCU-Plenário apurou sobrepreço nos contratos na quantia de R$ 544 milhões, e utilizou documentos colhidos junto à Polícia Federal, ao MPF e ao CADE para apurar fraudes nas concorrências do Comperj. 
Destaca que nenhum desses documentos, ou fatos narrados nos autos, atribuem à EBE as condutas apuradas em relação aos contratos em questão.
Afirma que "a EBE não participou de nenhuma combinação ou qualquer irregularidade referente aos contratos citados". Acrescenta que a EBE não cometeu nenhuma ação ou omissão para ser incluída nos autos em decorrência de sua participação nos contratos debatidos e que caso tenha havido quaisquer ajustes de cartéis ou fraudes licitatórias, estes não incluíram a EBE ou a EBE não os conhecia. Afirma que a EBE agiu dentro dos limites estabelecidos nos Editais dos quais participou e que não há nenhum fato que atribua à EBE conduta passível de punição, e não há prova de que a EBE tivesse conhecimento de tais condutas.
Ressalta que a EBE foi incluída nos autos "única e exclusivamente por ter integrado Consórcios que apresentaram preços perdedores nos procedimentos licitatórios" da UHCC e da UHDT, tendo o TCU considerado esses preços como sendo de cobertura. Destaca que o Edital permitia a participação em Consórcio e que, apesar de não ter sido convidada inicialmente para participar do Edital, o mesmo não impedia a participação dessas empresas não convidadas, além do que a EBE era cadastrada como prestadora de serviço para os objetos dos contratos.
Reforça novamente que a EBE fez o permitido no Edital, sem cometer falta ou irregularidade, não havendo nada além de sua participação no Consórcio que justifique sua inclusão nos autos. Esclarece mais uma vez que apesar de ser cadastrada junto à Petrobrás, a EBE não foi convidada para as licitações, e que "a sua única chance de participar destes certames seria via consórcio com empresa que houvesse sido convidada."
Repete com ênfase que a EBE "não foi convidada para nenhum dos procedimentos licitatórios em análise por esse Tribunal, em que pese estar com cadastro em dia junto à Petrobrás para execuções dos serviços objeto dos contratos." Por essa razão a única forma de participar seria por meio de consórcio com empresa convidada, e considera não ser razoável que a EBE tenha participado de qualquer combinação de preço ou conluio para determinar o resultado da licitação. Destaca o notório conhecimento técnico na área de engenharia, que possuía cadastro junto à Petrobrás, no entanto não poderia participar sozinha, pois não fora convidada para os primeiros editais e tampouco teria os recursos financeiros, operacionais e profissionais dado o escopo contratual de elevada monta e complexidade, e que é normal nesses casos a formação de Consórcios.
Destaca que o exame do acervo probatório acostado aos autos permite concluir que os argumentos para a inclusão da EBE nos autos são inconsistentes e não evidenciam condutas anticoncorrencial ou fraudulenta da empresa, em decorrência de sua participação em Consórcios. Afirma que não há nenhum documento nos autos que evidencie a participação da EBE em qualquer conduta irregular, e que nos argumentos apresentados não foi feita descrição precisa e clara acerca das acusações feitas à EBE.
Critica a matriz de responsabilização apresentada na instrução do processo, como sendo irregularidades abstratas, sem individualização de conduta, e transcreve a matriz de responsabilização. Observa que não há menção a uma conduta individualizada da EBE que possa justificar a manutenção da EBE no polo passivo desse processo, dificultando inclusive a sua defesa por falta de um fato objetivo. Aduz que não há neste Processo Administrativo "qualquer evidência contundente que possa comprovar a suposta participação desta (da EBE) na prática de fraudes licitatórias e pretensa formação de cartel ora investigado", não havendo individualização de qualquer conduta da EBE que possa envolve-la nas investigações.
Reforça sua tese de que não há no processo administrativo quaisquer elementos concretos, substanciais ou confiáveis para comprovar a participação da EBE em qualquer fraude em relação aos contratos analisados. Ao contrário, repete mais uma vez, o acervo probatório evidencia a inexistência de quaisquer condutas da EBE que possam ser censuráveis. Acrescenta que as conclusões da instrução do TC Processo 010.816/2017-8 são equivocadas - não passando de ilações desconexas da realidade, sendo equivocadas e indevidas, sem fundamento fático ou jurídico - pois nada permite concluir ou supor que a EBE tenha atuado de forma mercadológica indevida. E mais uma vez reforça a ideia de que as menções à EBE não tenham evidências para comprovar sua participação nas supostas fraudes licitatórias e pretensa formação de Cartel investigado - pois não há a individualização de qualquer conduta ou ato da EBE que a envolva nas investigações (peça 73, p. 12 a 18) .
I.5. Conclusão final e requerimentos
Conclui com uma síntese suas considerações afirmando que: i) o processo administrativo sobre os indícios de restrição à competitividade e à formação de cartel não são de competência do TCU, e que deve aguardar o desfecho de outros processos administrativos em trâmite; ii) o processo administrativo não reúne documentação indispensáveis ao exercício das garantias processuais do contraditório e ampla defesa, não individualiza a conduta dos integrantes do alegado cartel, ponto fundamental para a imputação de sanções, prejudicando o devido processo legal; iii) não foi caracterizada a restrição à competitividade, a EBE não praticou qualquer ato ilícito, atendo-se a questões técnicas e de estratégia, dentro da legalidade e dos comandos de editas e contratos celebrados.
A empresa requer: i) que seja reconhecida a competência do CADE para tratar dos indícios de restrição à competitividade e à formação de cartel, que o TCU não emita juízo antes do encerramento do processo administrativo que tramita no CADE, que o TCU exclua a EBE desse processo administrativo, ou ao menos, suspenda o processo até o encerramento do processo do CADE; ii) que o TCU reconheça a não existência de documentos essenciais para exercício do contraditório e ampla defesa, e que não houve a individualização das condutas, tidas por ilícitas, da empresa e que se determine o encerramento desse processo; iii) que no caso de o TCU desconsiderar os dois pedidos anteriores que reconheça a inocência da EBE, uma vez que acordos de leniência e de colaboração nada revelaram contra a EBE, e nada provam conforme entendimento do STF, e que eventual decreto condenatório deverá estar baseado em provas concretas dos ilícitos aventados - porém inexistentes, conclui; e iv) que caso reste reconhecida alguma prática ilícita nesse processo administrativo, as sanções sejam aplicadas de forma individualizada, independente, imparcial, motivada, considerando a conduta de cada agente à luz da ordem e gradação legal (peça 73, p. 18 a 20) .
I.6. Protesta pelas provas a se produzir
A EBE protesta pela produção de todos os meios de prova, admissíveis em direito, que se fizerem necessárias, incluindo a juntada de outros documentos, oitivas de testemunhas a serem arroladas, depoimentos, vistorias e perícias sobre a controvérsia (peça 73, p. 20) .
I.7. Sobre o encaminhamento das intimações
Requer que as futuras intimações sejam feitas exclusivamente em nome do subscritor da manifestação - Dr. Hugo Benamor Ferilles, OAB/RJ 152.961, e endereçadas ao escritório da empresa com sede à Rua São Francisco Xavier, 603, Maracanã, Rio de Janeiro/RJ. Solicita ainda o seu cadastramento no Portal do TCU para ter acesso eletrônico aos autos desse processo administrativo do sistema e-TCU. Informa seu e-mail para recebimento de intimações (peça 73, p. 20 a 21) .
II. Análise das razões de justificativa encaminhadas pela EBE - Empresa Brasileira de Engenharia S.A. (peça 73) 
II.0. Apresentação da EBE
No processo TC Processo 010.816/2017-8 a EBE - Empresa Brasileira de Engenharia S/A, CNPJ 33.247.271/0011-77, foi incluída como responsável. No entanto, este CNPJ é da filial da EBE em Itaguaí/RJ, com endereço à Av. General Euclydes de Oliveira Figueiredo, 200, Anexo E 500, Itaguaí/RJ, CEP 23.825-410.
A informação trazida a esses autos, na manifestação da EBE, retifica esta informação e deste momento em diante serão utilizados os dados da Matriz da EBE: Empresa Brasileira de Engenharia S/A ("EBE") , inscrita no CNPJ/MF sob o nº 33.247.271/0001-03, com endereço na Rua São Francisco Xavier, 603 - Parte, Maracanã, Rio de Janeiro, RJ, como consta da peça 73, p. 1, para identificar a EBE.
II.1. Considerações sobre a tempestividade da resposta
A resposta da empresa foi tempestiva, sem óbices quanto a essa questão.
Destaca-se que a empresa encaminhou solicitação de habilitação de seu representante para a obtenção de vista eletrônica dos autos com fins de acompanhamento processual, em documento datado de 09/09/2019, o qual foi apensado ao TC Processo 010.816/2017-8 (peça 131 daqueles autos) e copiado para os autos desse processo apartado (peça 71) . A habilitação do representante da EBE foi implementada no dia 09/09/2019, dando-lhe acesso, a partir dessa data, a todos os documentos e movimentações do TC Processo 010.816/2017-8 e permitindo-lhe o acompanhamento processual.
II.2. Síntese dos processos administrativos conduzidos pelo TCU
Em seus argumentos iniciais a empresa revisa o histórico dos processos administrativos conduzidos pelo TCU, desde a inspeção conduzida pela SeinfraPetróleo até a instrução do TC Processo 010.816/2017-8, a qual utiliza informações obtidas a partir de documentos coletados na operação Lava a Jato a respeito da participação das empresas nos processos licitatórios do Comperj para as unidades UHCC e UHDT, incluindo a EBE.
Afirma em sua resposta:
Assim, a ora Defendente, no caso em tela, tão somente, buscará evidenciar a sua mais plena e absoluta independência e autonomia em decorrência de seu distanciamento dos fatos narrados neste processo, deixando claro que os certames referentes às UHCC - Unidade de Hidrocraqueamento Catalítico e UHDT - Unidade de Hidrotratamento de Destilados Médios, mostraram-se absolutamente distante de qualquer manipulação. (peça 73, p. 3, linhas 24 a 27 e p. 4, linhas 1 e 2) (grifos nossos) 
Neste ponto da argumentação da empresa cabem considerações sobre a independência e a autonomia da EBE em relação às irregularidades e aos fatos - os quais serão detalhados no item II.4.  adiante - referentes à fraude cometida nas licitações do Comperj.
Há vários indícios de que a EBE não poderia ter participado desses certames licitatórios de forma independente e autônoma, como se esclarecerá a seguir. Esses indícios de alinhamento da EBE aos interesses do cartel, que fraudou as licitações promovidas pela Petrobrás para as obras do Comperj, estão associados a dois aspectos principais.
Primeiro aspecto: há indícios de que a EBE faça parte do Grupo MPE, sendo que a MPE Montagens e Projetos Especiais S/A é citada como empresa participante do "Clube das 9" e do "Grupo das 16"
A menção ao fato de a EBE ser parte do Grupo MPE consta da versão pública do Histórico da Conduta do Ministério da Justiça/CADE (peça 12, p. 32, parágrafo 66) do qual se transcreve:
66.	      De acordo com a Compromissária - NOME TARJADO -, Carlos Maurício de Paula Barros (mencionado no Acordo de Leniência 01/2015) foi durante a conduta, Presidente da EBSE Engenharia de Soluções, e Diretor Superintendente da EBE, do Grupo MPE, participante do cartel. Ele era representante do alto escalão, cuja participação na conduta consistiu no comparecimento às reuniões do "Clube das 9" e do "Clube das 16", e está evidenciada, por exemplo nos Documentos 35 e 37 nas Tabelas 15, 21, 22, 32, 34, 38, 83 e 84 deste Histórico de Conduta. (grifos nossos) 
A informação de que o Diretor Superintendente da EBE "era representante do alto escalão, cuja participação na conduta consistiu no comparecimento às reuniões do "Clube das 9" e do "Clube das 16"...", por si só, coloca a EBE no centro das tomadas de decisões do "Clube das 9" e do "Clube das 16" para as licitações da Petrobras. 
Deve-se considerar ainda que a empresa MPE Montagens e Projetos Especiais S/A - parte do Grupo MPE - é citada como participante do "Clube das 9" e do "Clube das 16", conforme transcrição do trecho do Histórico da Conduta do MJ/CADE (peça 12, p. 3 e 4) :
4.           Os Compromissários esclarecem que, originalmente, 9 (nove) empresas participavam da conduta anticompetitiva ("Clube das 9") : (i) Construções e Comércio Camargo Corrêa S/A, (ii) Construtora Andrade Gutierrez S/A, (iii) Construtora Norberto Odebrecht S/A, (iv) Mendes Junior Trading Engenharia,  (v) MPE Montagens e Projetos Especiais S/A, (vi) Promon S/A, (vii) Setal/SOG Óleo e Gás, (viii) Techint Engenharia e Construção S/A e (ix) UTC Engenharia S/A. 
5.               Em seguida, ampliou-se a quantidade de empresas para 16 (dezesseis) participantes da conduta anticompetitiva ("Clube das 16") : (x) Construtora OAS S/A, (xi) Engevix Engenharia, (xii) Galvão Engenharia S/A3, (xiii) GDK S/A, (xiv) Iesa Óleo e Gás, (xv) Construtora Queiroz Galvão S/A e (xvi) Skanska Brasil Ltda. (grifos nossos) 
 A partir dessas citações, cujas evidências foram franqueadas ao contraditório e à ampla defesa da responsável nos autos, ampliou-se a pesquisa sobre a eventual participação da EBE no Grupo MPE por meio de consulta ao Cadastro Nacional da Pessoa Jurídica (CNPJ) da Receita Federal do Brasil (RFB) (apenas para fins de ratificar as informações já existentes nos autos) , do qual se obteve informações sobre a EBE e sobre as empresas MPE transcritos a seguir. Destacam-se os dados comuns à EBE e às empresas MPE em negrito:
EBE - EMPRESA BRASILEIRA DE ENGENHARIA S/A
Data de abertura: 17/09/1973
CNPJ: 33.247.271/0001-03
Código de atividade econômica: 42.92-8-02 - Obras de montagem industrial
Endereço: Rua São Francisco Xavier, nº 603, PARTE, Maracanã, Rio de Janeiro/RJ, CEP 20.550-011
Situação: ATIVA
Data da situação cadastral: 03/11/2005
Data da consulta: 03/06/2020
Histórico de participações acionárias revela que a empresa MPE SA Participações e Administração possuiu 95% do capital social da EBE no período de 11/07/2001 a 23/10/2003 e que o Presidente da EBE desde 18/03/2019 até a presente data é o Sr. Renato Ribeiro Abreu.
MPE SA Participações e Administração
Data de abertura: 02/09/1991
CNPJ: 40.318.354/0001-01
Código de atividade econômica: 64.62-0-00 - Holdings de instituições não financeiras
Endereço: Rua São Francisco Xavier, nº 603, 4º andar, Maracanã, Rio de Janeiro/RJ, CEP 20.550-011
Situação: ATIVA
Data da situação cadastral: 28/10/2005
Data da consulta: 03/06/2020
Histórico de participações acionárias, revela que o Presidente da MPE SA Participações, desde 13/07/2000 até a presente data, é o Sr. Renato Ribeiro Abreu.
MPE Montagens e Projetos Especiais S/A
Data de abertura: 21/12/1987
CNPJ: 31.876.709/0001-89
Código de atividade econômica: 42.99-5.99 - Outras obras de engenharia civil não especificadas anteriormente
Endereço: Rua São Francisco Xavier, nº 603, 1º andar, Maracanã, Rio de Janeiro/RJ, CEP 20.550-011
Situação: ATIVA
Data da situação cadastral: 03/11/2005
Data da consulta: 03/06/2020
Histórico de participações acionárias, revela que o Presidente da MPE Montagens e Projetos Especiais S/A, desde 25/03/2019 até a presente data, é o Sr. Renato Ribeiro Abreu.
MPE Engenharia e Serviços S/A
Data de abertura: 10/09/2001
CNPJ: 04.743.858/0001-05
Código de atividade econômica: 43.99-1-99 - Serviços especializados para construção não especificados anteriormente
Endereço: Rua São Francisco Xavier, nº 603, ANDAR 4 PARTE, Maracanã, Rio de Janeiro/RJ, CEP 20.550-011
Situação: ATIVA
Data da situação cadastral: 27/08/2005
Data da consulta: 04/06/2020
Histórico de participações acionárias, revela que o Presidente da MPE Engenharia e Serviços S/A, de 10/09/2001 até 21/09/2018, foi o Sr. Renato Ribeiro Abreu.
Em síntese, a EBE e as empresas MPE: MPE SA Participações, MPE Montagens e Projetos Especiais S/A e MPE Engenharia e Serviços S/A, têm em comum: i) o mesmo endereço e Código de Endereçamento Postal (CEP) no bairro do Maracanã, Rio de Janeiro/RJ - o mesmo endereço e CEP apresentado pela EBE em sua resposta (peça 73) , e ii) a mesma pessoa física como Presidente em algum período de tempo, incluso o período de atuação do cartel nas obras do Comperj. Além disso, a empresa MPE SA Participações e Administração exerceu controle de 95% do capital social da EBE no período compreendido entre 11/07/2001 a 23/10/2003.
Esses pontos comuns encontrados reforçam o indício de que a EBE faça parte do Grupo MPE conjuntamente com a MPE Montagens e Projetos Especiais S/A, corroborando a citação da versão pública do Histórico da Conduta do MJ/CADE (peça 12, p. 32, parágrafo 66) transcrito acima e de que atue alinhada aos interesses do Grupo MPE e consequentemente aos interesses do cartel.
Ademais, destaca-se que as empresas: EBE - Empresa Brasileira de Engenharia S/A - representada neste TC Processo 006.767/2020-6; MPE Montagens e Projetos Especiais S/A - representada no TC Processo 036.682/2018-7, que apura a participação da MPE Montagens nas fraudes nas licitações da Repar/Petrobrás; e a MPE Engenharia e Serviços S/A - representada no TC Processo 032.668/2017-1, que apura a participação da MPE Engenharia na licitação do Instituto Nacional de Câncer (INCA) ;  têm em comum o mesmo representante cadastrado junto ao TCU para o acompanhamento dos seus respectivos processos, o Sr. Hugo Benamor Ferilles, OAB/RJ 152.961.
Todos esses indícios: (i) participação da EBE no Grupo MPE, (ii) participação da MPE Montagens e Projetos Especiais S/A no "Clube das 9" e no "Clube das 16", (iii) participação do Diretor Superintendente da EBE nas reuniões do "Clube das 9" e no "Clube das 16", convergem para a conclusão da efetiva participação da EBE alinhada aos interesses do cartel nos processos licitatórios do Comperj - como se detalhará no item II.4. adiante. É frágil a argumentação de que a EBE agiu de forma independente e autônoma sob esse aspecto, ainda mais por não terem sido trazidos aos autos nenhuma evidência de sua atuação independente.
Além desse primeiro aspecto deve-se analisar as circunstâncias da participação da EBE nas licitações do Comperj.
Segundo Aspecto: a EBE participou, inicialmente sem ter sido convidada mediante convite pela Petrobras, associando-se em Consórcio com as empresas Carioca e GDK, as quais por sua vez atuavam alinhadas aos interesses do cartel na licitação do Comperj da Petrobras
A EBE participou das licitações das unidades UHCC e UHDT, e não participou das licitações das unidades UDAV e UCR, como descrito na instrução do TC Processo 010.816/2017-8 (peça 66, p. 37) :
18) EBE - Empresa Brasileira de Engenharia S/A: UDAV: não foi convidada; UHCC: segundo relatórios da comissão de licitação, foi convidada apenas para a segunda licitação (Rebid) , porém apresentou propostas para as duas licitações (Bid e Rebid) ; UCR: não foi convidada; e UHDT: segundo relatórios da comissão de licitação, foi convidada apenas para a segunda licitação (Rebid) , porém apresentou propostas para as duas licitações (Bid e Rebid) peças 23 a 34) . Ou seja: a empresa contribuiu para a fraude em quatro processos licitatórios (quatro apresentando propostas não vencedoras) . 
A EBE, no 1º Bid da licitação da UHCC em 30/10/2009 e no 1º Bid da licitação da UHDT em 27/11/2009, apesar de ser empresa cadastrada pela Petrobrás - como afirma em sua defesa, não consta do relatório da comissão de licitação como empresa convidada. 
Pelo fato de a EBE não ter sido convidada para o 1º Bid, sua participação nesta etapa da licitação dependia de sua inclusão em consórcio com outra (s) empresa (s) convidada (s) , ou por meio de pedido à Petrobras para que após a análise e classificação da EBE como apta incluí-la nos convites dessas licitações. No caso em pauta a EBE associou-se às empresas Carioca e GDK formando o Consórcio Carioca-GDK-EBE (peça 66, p. 23 quadro 10 e p. 28 quadro 12) . Qual seja, para poder participar das licitações da UHCC e da UHDT a EBE associou-se a duas empresas que estavam alinhadas aos interesses do cartel.
Sob esta perspectiva seria muito difícil para uma empresa, independente do cartel, associar-se a duas empresas alinhadas ao cartel e participar do processo licitatório, porquanto um dos objetivos do cartel era a "eliminação da concorrência por meio de restrições e obstáculos à participação de empresas alheias ao "CLUBE", como é comprovado pelas práticas do cartel descrito no trecho da peça 66, p. 8) :
33. 	A formação do cartel permitia que fosse fraudado o caráter competitivo das licitações de grandes obras da Petrobras, com a obtenção de benefícios econômicos indevidos pelas empresas cartelizadas. Segundo a Força Tarefa Lava Jato, o crime em questão conferia às empresas participantes do "Clube" ao menos as seguintes vantagens (peça 41, p.18) :
...
d) eliminação da concorrência por meio de restrições e obstáculos à participação de empresas alheias ao "CLUBE". (grifos nossos) 
Se a EBE fosse empresa independente e alheia ao "CLUBE", não teria conseguido participar no consórcio com a Carioca e com a GDK - empresas alinhadas aos interesses do cartel. No mínimo, haveria prova de que as propostas de preços desse consórcio não seriam de cobertura, porquanto a influência da EBE, independente, seria por vencer os certames licitatórios de modo competitivo.
O alinhamento da Carioca com o cartel foi descrito no Histórico da Conduta do MJ/CADE (peça 12, p. 14) do qual se transcrevem os trechos: 
30.          De acordo com a Compromissária e o - NOME TARJADO -, a Carioca Eng.11 teve participação esporádica na conduta anticompetitiva, implementada pelo seu funcionário... e está evidenciada, por exemplo nos parágrafos 7, 84, 110, 137 e 167 desse histórico. (peça 12, p. 14) 
11 De acordo com - NOME TARJADO - a Carioca Eng. recebeu carta-convite da Petrobrás para projetos no COMPERJ, buscando alinhar seus interesses com as empresas do cartel." (peça 12, p. 14) (grifo nosso) 
...
110.      	Ainda, segundo a Compromissária - NOME TARJADO -, o número de empresas integrantes do cartel foi sendo gradualmente ampliado ao longo do tempo, de forma a acomodar outras empreiteiras que eram convidadas pela Petrobras para participar das licitações. Assim, outras empresas não integrantes do "Clube" também tiveram participação esporádica na conduta - como (xvii) Carioca Christiani Nielsen Engenharia S.A, (xviii) Construcap CCPS Engenharia, (xix) Jaraguá Equipamentos Industriais Ltda., (xx) Schahin Engenharia Ltda. e (xxi) Serveng - Civilsan S/A Empresas Associadas de Engenharia -, quando eram convidadas pela Petrobras para participar da licitação. (peça 12, p. 53) (grifos nossos) 
...
137.         	O Documento 4 ("Proposta de fechamento do bingo fluminense") conta com sete colunas, apresentadas da seguinte maneira:
g.  Na primeira coluna ("Prêmio") , são listadas obras relacionadas ao COMPERJ (data-base: junho de 2009) ;
...
j. Na quarta coluna ("Jogadores A") consta a alocação dessas obras entre os vários membros do cartel, incluindo a Galvão Engenharia e membros esporádicos não integrantes do Clube dos 16, como Schahin ("SCH") e Carioca ("CAR") ; (peça 13, p. 11 e 12) (grifo nosso) 
Esses trechos demonstram o alinhamento da Carioca com o cartel e as transcrições do parágrafo 137, e alíneas "g" e "j", do Histórico da Conduta do MJ/CADE (peça 13, p. 11 e 12) , revelam que a Carioca fora "escalada" para participar das licitações do Comperj com atuação definida pelo cartel.
Por sua vez, o alinhamento da GDK aos interesses do cartel foi relatado no documento Histórico da Conduta do MJ/CADE (peça 12, p. 4) , do qual se transcreve o trecho:
5.	Em seguida, ampliou-se a quantidade de empresas para 16 (dezesseis) participantes da conduta anticompetitiva ("Clube das 16") : (x) Construtora OAS S/A, (xi) Engevix Engenharia, (xii) Galvão Engenharia S/A3, (xiii) GDK S/A, (xiv) Iesa Óleo e Gás, (xv) Construtora Queiroz Galvão S/A e (xvi) Skanska Brasil Ltda. (grifos nossos) 
A participação do consórcio GDK/Carioca nos processos licitatórios do Comperj é relatada no Histórico da Conduta do MJ/CADE (peça 13, p. 11 e 12) , do qual se transcreve:
137.         O Documento 4 ("Proposta de fechamento do bingo fluminense") conta com sete colunas, apresentadas da seguinte maneira:
g.  Na primeira coluna ("Prêmio") , são listadas obras relacionadas ao COMPERJ  (data-base: junho de 2009) ;
138. Ademais, o documento conta com as seguintes informações, por linha:
...
e. Na sétima linha, a licitação do pacote Offsites da licitação do COMPERJ aconteceria em outubro de 2009 e foi alocada ao consórcio formado por (i) GDK, (ii) Carioca e (iii) e MPE; (grifos nossos) 
Qual seja, a motivação do consórcio Carioca/GDK/MPE para apresentar propostas de cobertura nas licitações da UHCC e UHDT, seria a compensação de ganhar o "prêmio", ou seja, vencer a licitação do pacote Offsites. A única inconsistência observada entre o plano elaborado pelo cartel em junho de 2009 e a licitação ocorrida em outubro de 2009 foi a substituição da MPE Montagem e Projetos Especiais S/A, pela EBE - Empresa Brasileira de Engenharia S/A contra a qual há fortes indícios de ter participado das decisões do cartel, apesar de não ser citada explicitamente como participante do "Clube".
Para que se compreenda a extensão do domínio do cartel nos processos licitatórios do Comperj para a UHCC e para a UHDT faz-se necessário comparar a lista de empresas participantes com a lista das empresas do cartel: "Clube das 9", "Clube das 16" e empresas que participavam esporadicamente das decisões. 
O Quadro 2, a seguir, compara as empresas participantes da licitação da UHCC, enquanto que o Quadro 3, mais adiante, compara as empresas participantes da licitação da UHDT.
Quadro 2 - Comparativo da lista das empresas participantes da licitação da UHCC (Quadro 10, peça 66, p. 23) com a lista das empresas participantes do "Clube das 9", do "Clube das 16" e empresas Participantes Esporádicas.
	Participantes das licitações da UHCC 
	Participantes do "Clube das 9", do "Clube das 16", e Esporádicas

	Alusa Engenharia Ltda.
Construtora Andrade Gutierrez S/A 
Carioca Christiani-Nielsen Engenharia S/A,
Construções e Comércio Camargo Correia S/A 
Construtora OAS Ltda. 
Construtora Queiroz Galvão S/A 
Engevix Engenharia S/A 
Galvão Engenharia S/A
Iesa Óleo & Gás S/A 
Mendes Júnior Trading e Engenharia S/A 
Odebrecht Plantas Industriais e Participações 
Promon Engenharia S/A 
Schahin Engenharia S/A
Skanska Brasil Ltda. 
SOG - Sistemas em óleo e Gás S/A 
Techint Engenharia e Construção S/A 
UTC Engenharia S/A. 
GDK - participou sem convite do 1º Bid e participou como convidada do 2º Rebid
EBE - participou sem convite do 1º Bid e participou como convidada no 2º Rebid
	Alusa Engenharia Ltda. (Esporádica) 
Construtora Andrade Gutierrez S/A, (Clube das 9 e 16) 
Carioca Christiani Nielsen Engenharia S.A, (Esporádica) 
Construções e Comércio Camargo Corrêa S/A, (Clube das 9 e 16) 
Construtora OAS S/A, (Clube das 16) 
Construtora Queiroz Galvão S/A e (Clube das 16) 
Engevix Engenharia, (Clube das 16) 
Galvão Engenharia S/A (Clube das 16) 
Iesa Óleo e Gás, (Clube das 16) 
Mendes Junior Trading Engenharia, (Clube das 9 e 16) 
Construtora Norberto Odebrecht S/A, (Clube das 9 e 16) 
Promon S/A, (Clube das 9 e 16) 
Schahin Engenharia Ltda. (Esporádica) 
Skanska Brasil Ltda. (Clube das 16) 
Setal/SOG Óleo e Gás, (Clube das 9 e 16) 
Techint Engenharia e Construção S/A (Clube das 9 e 16) 
UTC Engenharia S/A. (Clube das 9 e 16) 
GDK S/A, (Clube das 16) 
EBE, independente conforme argumentos da EBE
MPE Montagens e Projetos Especiais S/A, (Clube das 9 e 16) 
Construcap CCPS Engenharia, (Esporádica) 
Jaraguá Equipamentos Industriais Ltda., (Esporádica) 
Serveng - Civilsan S/A Empresas Associadas de Engenharia. (Esporádica) 

Fontes: Relatório de Auditoria do processo Processo 010.816/2017-8 (peça 66, p. 3) e Histórico da Conduta do MJ/CADE (peça 12, p. 2) .
Ao comparar as duas listas do Quadro 2, observa-se que das dezenove empresas participantes da licitação da UHCC, TODAS faziam parte do cartel ou participavam esporadicamente das suas decisões. A única exceção seria a EBE - que teria atuado de forma independente e autônoma, segundo argumentos da empresa. 
Ressalte-se que o resultado planejado pelo cartel para a licitação da UHCC, vitória do consórcio Camargo Correa/Schahin, não ocorreu por conta da atuação da Alusa Engenharia Ltda. - que participava esporadicamente no "Clube das 16", conforme trecho transcrito a seguir (peça 66, p. 24) :
84. 	No entanto, após cancelamento da concorrência pela Petrobras por preços excessivos das participantes do certame, os signatários dos referidos acordos de leniência afirmam que a empresa Alusa, que não integrava o "Clube das 16", mas que participava esporadicamente das definições do cartel, apresentou proposta no "Rebid" e venceu o certame, em oposição ao que havia sido previamente definido pelas empresas (peça 9, p. 63; e peça 12, p. 10) . (grifo nosso) 
Esse tema será retomado no item II.4. adiante.
A dominância da influência do cartel, repetiu-se na licitação da UHDT. No Quadro 3, a seguir, compara-se a lista de empresas que participaram da licitação da UHDT com a lista de empresas do "Grupo das 16" e das participantes esporádicas nas decisões do cartel.
Quadro 3 - Comparativo da lista das empresas participantes da licitação da UHDT (Quadro 12, peça 66, p. 28) com a lista das empresas participantes do "Clube das 9", do "Clube das 16" e empresas Participantes Esporádicas.
	Participantes das licitações da UHDT
	Participantes do "Clube das 9", do "Clube das 16", e Esporádicas

	Carioca Christiani-Nielsen Engenharia S/A 
Construtora Andrade Gutierrez S/A 
Construções e Comércio Camargo Correia S/A 
Construtora Queiroz Galvão S/A 
Construtora OAS Ltda. 
Engevix Engenharia S/A 
Galvão Engenharia S/A
GDK S/A 
Iesa Óleo & Gás S/A 
Mendes Júnior Trading e Engenharia S/A 
Odebrecht Plantas Industriais e Participações 
Promon Engenharia S/A 
Skanska Brasil Ltda. 
SOG - Sistemas em óleo e Gás S/A 
Techint Engenharia e Construção S/A 
UTC Engenharia S/A. 
EBE - participou sem convite do 1º Bid e participou como convidada no 2º Bid
	Carioca Christiani Nielsen Engenharia S.A, (Esporádica) 
Construtora Andrade Gutierrez S/A, (Clube das 9 e 16) 
Construções e Comércio Camargo Corrêa S/A, (Clube das 9 e 16) 
Construtora Queiroz Galvão S/A e (Clube das 16) 
Construtora OAS S/A, (Clube das 16) 
Engevix Engenharia, (Clube das 16) 
Galvão Engenharia S/A (Clube das 16) 
GDK S/A, (Clube das 16) 
Iesa Óleo e Gás, (Clube das 16) 
Mendes Junior Trading Engenharia, (Clube das 9 e 16) 
Construtora Norberto Odebrecht S/A, (Clube das 9 e 16) 
Promon S/A, (Clube das 9 e 16) 
Skanska Brasil Ltda. (Clube das 16) 
Setal/SOG Óleo e Gás, (Clube das 9 e 16) 
Techint Engenharia e Construção S/A e (Clube das 9 e 16) 
UTC Engenharia S/A. (Clube das 9 e 16) 
EBE, independente conforme argumentos da EBE
MPE Montagens e Projetos Especiais S/A, (Clube das 9 e 16
Construcap CCPS Engenharia, (Esporádica) 
Jaraguá Equipamentos Industriais Ltda., (Esporádica) 
Schahin Engenharia Ltda. e (Esporádica) 
Serveng - Civilsan S/A Empresas Associadas de Engenharia. (Esporádica) 
Alusa Engenharia Ltda. (Esporádica) 

Fontes: Relatório de Auditoria do processo Processo 010.816/2017-8 (peça 66, p. 3) e Histórico da Conduta do MJ/CADE (peça 12, p. 2) .
A comparação da lista das empresas participantes da licitação da UHDT com a lista das empresas participantes do "Clube das 16" e esporádicas, do Quadro 3, revela que das dezessete empresas participantes da licitação da UHDT, TODAS faziam parte do "Clube das 9" e do "Clube das 16" ou participavam esporadicamente das decisões do cartel. A exceção teria sido a EBE que novamente teria atuado de forma independente e autônoma, segundo argumentos da empresa.
Destaque-se que o resultado desse certame coincidiu com os interesses do cartel, sagrando-se vencedor o Consórcio QG/GAL/IE - Queiroz Galvão, Galvão Eng. e Iesa, como se verificará mais adiante no item II.4.
Em síntese, sem convite da Petrobrás, a EBE só participou no 1º Bid da UHCC em 30/10/2009 e no 1º Bid da UHDT em 27/11/2009 por ter se associado, em ambos os casos, às empresas Carioca e GDK, tendo apresentando nas duas oportunidades propostas comerciais com valores maiores do que a proposta vencedora como se detalhará no item II.4. adiante. No 2º Rebid da UHCC em 16/12/2009 e no 2º Rebid da UHDT em 04/06/2010 a EBE participou como convidada da Petrobrás e apresentou propostas comerciais em consórcio com a Carioca e GDK, novamente com valores maiores do que a respectiva proposta vencedora. 
Considerando-se o envolvimento das empresas Carioca e GDK com o cartel, e o domínio do cartel nos processos licitatórios do Comperj, seria remota a possibilidade de que qualquer empresa que quisesse atuar de forma independente e autônoma ao se associar à Carioca e à GDK impusesse os mesmos resultados predefinidos pelo Cartel. Não faz sentido uma empresa gastar dinheiro e esforço na apresentação de uma proposta de preço competitiva para servir de cobertura de empresas previamente definidas a levar o certame. Os indícios de alinhamento da EBE com os interesses das empresas Carioca e da GDK e consequentemente com os interesses do cartel são muito fortes.
Por todos esses indícios de alinhamento da EBE com os interesses do cartel, foi apontada na Matriz de Responsabilização do Anexo da instrução do TC Processo 010.816/2017-8, (peça 66, p. 52 e 53) a conduta irregular da empresa:
Conluio entre as empresas com o objetivo de fraudar as licitações para implantação do Comperj, para favorecer as empresas cartelizadas, por meio da combinação de preços, da quebra de sigilo das propostas, da divisão de mercado, da oferta de propostas de cobertura para elevar os valores praticados e forçar a Petrobras a subir os valores máximos estimados e da combinação prévia de resultados e consequente direcionamento das licitações. (grifo nosso) 
 Pelos motivos expostos considera-se não caber razão à EBE quanto a suas argumentações sobre esses pontos e considera-se que a EBE atuou em conluio com o cartel fraudando as licitações das unidades UHCC e UHDT do Comperj.
II.3.a. Considerações sobre a competência exclusiva do CADE para apuração de ilícitos anticoncorrenciais 
Inicialmente é necessário observar que o TCU já fiscalizava as obras do Comperj desde o ano de 2008, sendo constatadas e apuradas irregularidades como descrito anteriormente, na seção "Histórico".
Também é importante salientar que não há prejudicialidade do presente processo pela existência de processos perante o CADE, ainda que exista interseção entre os objetos dos processos.  As competências do TCU têm sede na Constituição Federal e em sua Lei Orgânica, e em nada se confundem com as competências do CADE. 
No presente processo, apura-se a ocorrência de fraude a licitação, que pode ou não se dar juntamente com a formação de cartel. Não pretende o TCU apurar ilícitos concorrenciais, de forma que não há nenhum conflito entre o presente processo e o que tramita no CADE. A irregularidade tratada neste processo é de fraude à processo licitatório conduzido pela Petrobrás, sendo a formação de cartel, para fins deste processo, o meio utilizado pelas empresas para praticar a fraude às licitações da Petrobras. Porém, a atuação desse cartel poderia se dar em outros órgãos públicos ou até mesmo no mercado privado, objetos não analisados neste processo.
A ação do CADE se deve à atuação das construtoras em ação cartelizada no mercado em que atuam, enquanto a competência do TCU é de controle constitucional para verificar a correta aplicação dos recursos públicos. De outro modo, se a atuação dessas empresas cartelizadas tivesse sido no âmbito exclusivo do mercado privado de construção civil, a competência seria realmente exclusiva do CADE, contudo, esse grupo de empresas atuou, em conluio, para fraudar licitações públicas, para obter contratações ilegais junto à Petrobras, com frustração da concorrência, eliminação da competitividade e imposição de preços excessivos aos contratos. Portanto, conforme art. 71, inciso II c/c VIII, da Constituição Federal/1988 e artigo 46 da LOTCU, compete ao TCU reprimir fraude a licitação promovida por sociedade de economia mista, ente da Administração Indireta, de forma concorrente à competência do CADE para reprimir a ocorrência de concentração econômica mediante cartel.
Relembre-se que o Ofício 0979/2019-TCU/SeinfraOperações, de 02/09/2019 (peça 69) determinou à EBE que se pronunciasse quanto às seguintes ocorrências: 
a) conluio entre as empresas e fraude às licitações do Comperj que precederam a contratação da execução das obras de construção e montagem das Unidades de Destilação Atmosférica e a Vácuo (UDAV) , Hidrocraqueamento Catalítico (UHCC) , Unidade de Coqueamento Retardado (UCR) e Hidrotratamento de Destilados Médios (UHDT) , no bojo de esquema criminoso conduzido, pelo menos, de 2003 a 2014, a partir das seguintes irregularidades: 
a.1) combinação de preços; 
a.2) quebra de sigilo das propostas; 
a.3) divisão de mercado; 
a.4) oferta de propostas de cobertura para justificar o menor preço ofertado; 
a.5) combinação prévia dos resultados com o consequente direcionamento das licitações; e 
a.6) ausência de formulação de proposta para beneficiar a empresa escolhida pelo cartel.
Caso confirmada a ocorrência de fraude à licitação, poderá ser declarada inidoneidade da empresa para participar, por até cinco anos, de licitação na Administração Pública Federal, nos termos do art. 46 da Lei 8.443/1992, que trata exclusivamente de fraude comprovada à licitação, não havendo razão para que se faça confusão com a apuração de formação de cartel, de competência do CADE, muito menos alegar que o TCU estaria invadindo as competências daquela autarquia.
Portanto, os processos do CADE e do TCU são independentes, não existindo dependência entre eles, que seguem cada qual seu trâmite próprio; e o ilícito apurado nestes autos e para o qual a empresa foi chamada a se defender é o de fraude à licitação, de forma que não há que se falar em prejudicialidade ou dependência do presente processo em relação ao processo do CADE.
Além do mais, mesmo que o CADE venha a concluir pelo arquivamento dos autos naquela autarquia, não elide as ocorrências verificadas no presente processo de controle externo. Assim, independentemente de se ter a apuração pelo CADE da ocorrência de cartel, as fraudes às licitações das unidades do Comperj estão comprovadas pelo conjunto probatório constantes no presente processo, que tem seu curso independente, visto que houve combinação de preços entre os licitantes; quebra de sigilo de propostas entre os licitantes; divisão de mercado visando favorecimento do grupo econômico, com a supressão da concorrência, e superfaturamento das obras; combinação prévia de resultado da licitação e direcionamento de futuros contratos; e ausência de formulação de proposta ou oferecimento de proposta de cobertura visando simular uma aparente concorrência. Somado a isso, houve o pagamento de propina a agentes públicos da Petrobras, no intuito da facilitação do esquema, inclusive para a obtenção vantajosa de aditivos contratuais desnecessários.
Ou seja, todos esses elementos, que corroboram as fraudes ocorridas às licitações das unidades do Comperj, independem da apuração em curso do CADE, no âmbito da concorrência no mercado específico de grandes obras. 
Quanto à alegação de que o processo administrativo no CADE não representa a EBE, deve-se concordar que as peças acostadas a esses autos não revelam que a EBE tenha sido representada pelo CADE naquele processo. Independentemente do processo naquele Conselho a EBE está representada neste processo por fraude a licitação promovida por sociedade de economia mista, ente da Administração Indireta - competência conferida ao TCU pela CF/88 e LOTCU. 
O fato de a EBE não estar representada no processo do CADE enseja a recomendação de, após julgamento do TCU, que esse processo seja encaminhado ao CADE para que o Conselho avalie a conveniência e oportunidade de representar a EBE quanto à participação em cartel por atividade anticompetitiva como exemplificado pela própria empresa em seus argumentos citando o TC Processo 012.762/2003-9 e o Acórdão 215/2004-TCU-Primeira Câmara. 
Por sua vez, o referido Acórdão encaminhou os pareceres dos autos; no qual se apurou irregularidades sobre a habilitação de procedimentos licitatórios, a divulgação dos atos administrativos, a fundamentação dos atos administrativos em resposta e impugnações interpostas contra o edital, por parte da Comissão Permanente de Licitação do Ministério da Saúde, sem menção a empresa especifica ou a formação de cartel; aos interessados, incluindo o CADE. Não houve encaminhamento, no referido Acórdão, para a abertura de processo pelo CADE. 
Pelos motivos expostos considera-se não caber razão à EBE quanto a suas argumentações sobre esse ponto.
II.3.b. Argumentos sobre a ausência de documentos indispensáveis ao exercício do contraditório e ampla defesa 
Quanto ao argumento da EBE de que faltam ao respondente documentos indispensáveis ao exercício do contraditório e da ampla defesa e de que os documentos são parciais e incompletos e de que a EBE não está incluída de forma específica nos contratos investigados ou em qualquer conduta apurada nos documentos acostados aos autos; deve-se considerar que todos os fatos relatados na instrução do TC Processo 010.816/2017-8 (peça 66) , a qual deu origem a essa representação, foram extraídos dos mesmos documentos disponibilizados ao TCU e aos quais foi dado acesso à Empresa a partir de 9/9/2019 em atendimento a sua solicitação (peça 71) .
O quadro a seguir mostra o conjunto de documentos probatórios do envolvimento da EBE nas fraudes às licitações do Comperj:
Quadro 4: Conjunto probatório do envolvimento da EBE nas fraudes às licitações na Comperj
	Peça
	Objeto
	Descrição

	12, p, 32
	Histórico da Conduta - MJ/CADE parte 1/3
	Citação da participação do Diretor Superintendente da EBE nas reuniões do "Clube das 9" e do "Clube das 16".

	12, p. 2
	Histórico da Conduta - MJ/CADE parte 1/3
	Composição do "Clube das 9" e do "Clube das 16".

	43, p. 18
	Denúncia MPF/PR, Autos no 5053845-68.2014.404.7000 e 5044866-20.2014.404.7000
	Vantagens obtidas pelo cartel ao fraudar o caráter competitivo das licitações da Petrobras.

	12, p. 14
	Histórico da Conduta - MJ/CADE parte 1/3
	Citação do alinhamento da empresa Carioca Christiani Nielsen Engenharia S/A com o cartel.

	12, p. 53
	Histórico da Conduta - MJ/CADE parte 1/3
	Citação da participação esporádica da empresa Carioca Christiani Nielsen Engenharia S/A no cartel.

	13, p. 11 e 12
	Histórico da Conduta - MJ/CADE parte 2/3
	Citação da participação da empresa Carioca Christiani Nielsen Engenharia S/A e da MPE nas licitações do Comperj.

	37 a 61
	Ações de improbidade, Ações Penais, Denúncias MPF
	Descrição dos crimes praticados pelas empresas constituidoras do cartel nas licitações da Petrobras.

	18, p. 5, 6
	Termo de Colaboração 005 - Pedro Barusco
	Alegações do Sr. Pedro José Barusco Filho sobre a ação do cartel no Comperj.

	24, p. 3
	Termo de Colaboração - Augusto Mendonça
	Afirmações do Sr. Augusto Ribeiro de Mendonça Neto sobre a divisão das licitações do Comperj pelo cartel.

	11, p. 48, 61-62
	Histórico da Conduta - MJ/CADE Setal/Sog
	Anotações sobre a divisão das obras do Comperj e consórcios que apresentariam propostas para o Comperj (Peça 9 do TC Processo 010.816/2017-8) .

	11, p. 51
	Histórico da Conduta - MJ/CADE Setal/Sog
	Divisão das unidades UHCC e UHDT para os consórcios do cartel.

	10, p. 13
	Auto de infração da PF
	Planilha elaborada pela UTC com a preferência das empresas na execução das obras do Comperj

	11, p. 8-11
	Histórico da Conduta - MJ/CADE Setal/Sog
	Significado das informações da preferência das empresas constante do Auto de infração da PF (peça 10, p. 13) 

	10, p. 2
	Auto de infração da PF
	Planilha elaborada pela UTC com a proposta de fechamento do Bingo Fluminense

	13, p. 12-13
	Histórico da Conduta - MJ/CADE parte 2/3
	Significado das informações da proposta de fechamento do bingo fluminense constante do Auto de infração da PF (peça 10, p. 2) 

	10, p. 3
	Auto de infração da PF
	Quadro da Reunião do Bingo.

	28
	Contrato 0858.0056936.10.2 da Petrobras com a Alusa para o fornecimento da UHCC
	Termos de contratação do fornecimento da UHCC

	20, p. 3
	Termo de Colaboração - Dalton dos Santos Avancini
	Afirmações do Sr. Dalton dos Santos Avancini sobre a ação do cartel no Comperj.

	34
	Contrato 0800.0060702.10-2 da Petrobras com o consórcio Queiroz Galvão/IESA/Galvão para o fornecimento da UHCC
	Termos de contratação do fornecimento da UHCC

A Empresa teve acesso aos mesmos documentos dos quais foram obtidas as informações utilizadas para fundamentar o alinhamento e a participação da EBE às empresas do cartel com o objetivo de fraudar as licitações das quais participou no Comperj.
Pelos motivos expostos considera-se não caber razão à EBE quanto às suas argumentações sobre esse ponto.
II.4. Sobre a escorreita conduta da EBE - participação da EBE nos certames em debate
A EBE argumenta que o caso relatado nos autos "não é de restrição à competitividade, tampouco de formação de cartel" (peça 73, p. 12) e que por isso não haveria que se aplicar nenhuma sanção à EBE. Cabe razão à empresa: nestes autos busca-se demonstrar a participação da EBE em fraude às licitações da UHCC e da UHDT, no Comperj da Petrobrás.
Em especial, há indícios de que a EBE tenha participado das seguintes irregularidades indicadas no Ofício 0979/2019-TCU/SeinfraOperações, de 02/09/2019 (peça 69) e destacadas a seguir:
a) conluio entre as empresas e fraude às licitações do Comperj que precederam a contratação da execução das obras de construção e montagem das Unidades de Destilação Atmosférica e a Vácuo (UDAV) , Hidrocraqueamento Catalítico (UHCC) , Unidade de Coqueamento Retardado (UCR) e Hidrotratamento de Destilados Médios (UHDT) , no bojo de esquema criminoso conduzido, pelo menos, de 2003 a 2014, a partir das seguintes irregularidades: 
a.1) combinação de preços; 
a.2) quebra de sigilo das propostas; 
a.3) divisão de mercado; 
a.4) oferta de propostas de cobertura para justificar o menor preço ofertado; 
a.5) combinação prévia dos resultados com o consequente direcionamento das licitações; e 
a.6) ausência de formulação de proposta para beneficiar a empresa escolhida pelo cartel.
A EBE argumenta não ter participado de nenhuma combinação ou ter praticado irregularidade, ação ou omissão para ser incluída nos autos e que não teria participado em quaisquer ajustes de cartéis, e que se estes ocorreram a EBE deles não sabia e ainda que a EBE só foi incluída nos autos por ter participado do consórcio com as empresas Carioca e GDK.
As análises conduzidas anteriormente no item II.2. revelaram vários indícios convergentes da participação ativa da EBE nas decisões do cartel para: combinação de preços, quebra de sigilo das propostas, divisão de mercado, oferta de propostas de cobertura para justificar o menor preço ofertado e a combinação prévia dos resultados com o consequente direcionamento das licitações. 
Relembram-se os principais: (i) Há indícios de que a EBE faça parte do Grupo MPE, que compreende a MPE Montagens e Projetos Especiais S/A, a qual é mencionada como fazendo parte do "Grupo das 9" e do "Grupo das 16"; (ii) O Diretor Superintendente da EBE era representante do alto escalão, cuja participação na conduta consistiu no comparecimento às reuniões do "Clube das 9" e do "Clube das 16", (iii) Dentre as 19 empresas participantes da licitação da UHCC e dentre as 17 empresas participantes da licitação da UHDT, apenas a EBE seria independente do cartel - segundo suas afirmações e (iv) Para participar dessas licitações da UHCC e da UHDT a EBE teve de se associar em consórcio às empresas Carioca e GDK, que por sua vez faziam parte do cartel. 
Quanto às afirmações de que "a EBE não participou de nenhuma combinação ou qualquer irregularidade referente aos contratos citados" e "de que os certames referentes à UHCC e UHDT não tiveram quaisquer manipulações", transcrevem-se, a seguir, trechos da instrução do TC Processo 010.816/2017-8 abordando (i) a formação do cartel e seu conluio nas licitações do Comperj, (ii) fraudar o caráter competitivo das licitações para obtenção de vantagens pelas empresas do cartel, (iii) a divisão de mercado nas licitações do Comperj, (iv) a combinação prévia dos resultados e a oferta de propostas de cobertura para justificar o menor preço ofertado.
Sobre a formação do cartel e seu conluio nas licitações do Comperj
Os trechos transcritos da peça 66, p. 6 e 7 narram o funcionamento do cartel nos processos licitatórios do Comperj:
25. 	Como dito, no curso da Operação Lava Jato restou comprovado o funcionamento de uma grande organização criminosa dedicada à prática reiterada de ilícitos em licitações de obras da Petrobras no período pelo menos entre 2004 e 2014. Dentre os crimes praticados merecem destaque a formação de cartel, a frustração do caráter competitivo de licitações e o pagamento sistemático de propina, a mando de altos executivos de empreiteiras, por intermédio de operadores financeiros, a dirigentes da Petrobras e agentes políticos que possuíam influência na estatal (peças 35 a 59) .
...
27. 	O cartel funcionou de forma plena e efetiva nos processos licitatórios de grandes obras da Petrobras, a exemplo de: Complexo Petroquímico do Rio de Janeiro (Comperj) , Refinaria Abreu Lima (Rnest) , Refinaria Presidente Vargas (Repar) , Refinaria Alberto Pasqualini (Revap) , Refinaria Presidente Bernardes (RPBC) , Refinaria Gabriel Passos (Regap) , Refinaria Duque de Caxias (Reduc) , Refinaria de Paulínea (Replan) , Terminal Barra do Riacho (TRBR) , Terminal da Bahia (TRBA) , Terminal de Cabiúnas, dentre outras (peças 35 a 59) . (grifo nosso) 
28.	 	Segundo o Histórico de Conduta do Acordo de Leniência das empresas Setal/Sog Óleo e Gás, elaborado pelo Cade, o cartel de empreiteiras teve composição variável ao longo do tempo, com a participação de pelo menos 23 empresas. Em uma primeira fase, o cartel era batizado de "Clube das 9", formado pelos seguintes grupos empresariais: 1) Construções e Comércio Camargo Corrêa S/A; 2) Construtora Andrade Gutierrez; 3) Construtora Norberto Odebrecht; 4) Mendes Júnior Trading Engenharia; 5) MPE Montagens e Projetos Especiais S/A; 6) Promon S/A; 7) Setal/Sog Óleo e Gás; 8) Techint Engenharia e Construções S/A; e 9) UTC Engenharia S/A (peça 9, p. 1-2) . 
29. 	Como não estavam contempladas algumas das grandes empreiteiras brasileiras, a partir do ano de 2006, admitiu-se o ingresso de outras companhias no denominado "Clube", o qual passou a ser composto por dezesseis empresas, denominado assim de "Clube das 16", com a entrada de mais sete grandes grupos empresariais: 10) Construtora OAS S/A; 11) Engevix Engenharia; 12) Galvão Engenharia S/A; 13) GDK S/A; 14) Iesa Óleo e Gás; 15) Construtora Queiroz Galvão S/A; e 16) Skanska Brasil Ltda. (peça 9, p. 2) . 
30. 	Outras empresas também participaram e venceram, de forma esporádica, determinadas licitações na Petrobras, mediante negociação com o "clube" e pagamento de propina para os funcionários da empresa estatal, como: 17) Alusa Engenharia S/A (atualmente Alumini Engenharia S/A; 18) Carioca Christiani Nielsen Engenharia S/A; 19) Construcap CCPS Engenharia; 20) Fidens Engenharia S/A; 21) Jaraguá Equipamentos Industriais Ltda.; 22) Schahin Engenharia Ltda.; e 23) Tomé Engenharia S/A (peça 9, p. 2) . (grifos nossos) 
Qual seja, o cartel atuante nas licitações das obras da Petrobrás tinha o intuito de frustrar o caráter competitivo das licitações por meio de pagamento sistemático de propinas, a mando de altos executivos de empreiteiras, e planejou os resultados nos processos licitatórios do Complexo Petroquímico do Rio de Janeiro (Comperj) . Esse cartel era formado por pelo menos 23 empresas dentre as quais: MPE Montagens e Projetos Especiais S/A - do Grupo MPE, GDK S/A e Carioca Christiani Nielsen Engenharia S/A.
Sobre o fraudar do caráter competitivo das licitações para obtenção de vantagens pelas empresas do cartel
Os trechos transcritos da peça 66, p. 8 demonstram os objetivos do cartel e as vantagens pretendidas:
33. 	A formação do cartel permitia que fosse fraudado o caráter competitivo das licitações de grandes obras da Petrobras, com a obtenção de benefícios econômicos indevidos pelas empresas cartelizadas. Segundo a Força Tarefa Lava Jato, o crime em questão conferia às empresas participantes do "Clube" ao menos as seguintes vantagens (peça 41, p.18) :
a) os contratos eram firmados por valores superiores aos que seriam obtidos em ambiente de efetiva concorrência, ou seja, permitia a ocorrência de sobrepreço no custo da obra;
b) as empresas integrantes do "CLUBE" podiam escolher as obras que fossem de sua conveniência realizar, conforme a região ou aptidão técnica, afastando-se a competitividade nas licitações dessas obras;
c) ficavam desoneradas total ou parcialmente das despesas significativas inerentes à confecção de propostas comerciais efetivas nas licitações que de antemão já sabiam que não iriam vencer; e
d) eliminação da concorrência por meio de restrições e obstáculos à participação de empresas alheias ao "CLUBE". (grifos nossos) 
O objetivo do cartel era o de fraudar o caráter competitivo das licitações de grandes obras da Petrobrás e obter vantagens como, contratos com maior valores - demonstrados pelo Quadro 1 - Indícios de sobrepreço apontados no relatório de auditoria, com R$ 544 milhões de prejuízos em sobrepreços, em uma análise preliminar; escolha de obras -, economia nas despesas de elaboração de propostas comerciais; e eliminação da concorrência por meio de restrições e obstáculos à empresas alheias ao "CLUBE", o que fica comprovado pelo fato de terem sido convidadas e participado das licitações em tela, apenas empresas participantes dos Clubes à exceção da EBE - que seria independente conforme declarações da empresa.
Sobre a divisão de mercado nas licitações do Comperj:
Os trechos transcritos da peça 66, p. 13 a 15 relatam como a divisão das licitações do Comperj foi planejada e executada:
50.          	Os documentos juntados aos presentes autos evidenciam que o cartel de empreiteiras se organizou para dividir entre si as grandes obras do Comperj mediante acertos prévios dentro do "Clube". Segundo as provas coletadas no curso da Operação Lava Jato, as empresas cartelizadas se reuniam e, de acordo com os seus exclusivos interesses, definiam quais delas iriam vencer determinados certames. 
51.        Nesse sentido, citam-se as alegações do Sr. Pedro José Barusco Filho consignadas no Termo de Colaboração n. 5 (peça 16, p. 5) : 
 (...) QUE verificou que nas obras do COMPLEXO PETROQUÍMICO DO RIO DE JANEIRO - COMPERJ também houve ação do cartel, pois as mesmas empresas foram convidadas para os grandes pacotes, sendo que na primeira tentativa de licitação apresentaram preços excessivos e depois houve uma segunda licitação, isto é, a mesma "tática" utilizada na RNEST; 
52. 	De forma semelhante, reproduzem-se as afirmações do Sr. Augusto Ribeiro de Mendonça Neto no Termo de Colaboração n. 1 (peça 22, p. 3) : 
 (...) QUE uma nova fase (fase 10) , se iniciou com as obras do COMPERJ - COMPLEXO PETROQUÍMICO DO RIO DE JANEIRO, onde o "CLUBE" dividiu e estabeleceu "pacotes" para cada componente, isto é, companhias integrantes do esquema, inclusive por conta de compensação da própria RNEST; QUE esclarece que essa compensação se dava pelo fato de que as grandes companhias já haviam contratado grandes pacotes da RNEST; QUE apesar disso, por coincidência, os primeiros pacotes a serem contratados no COMPERJ eram exatamente dentro do "CLUBE VIP", ou seja, ao invés de as grandes companhias ficarem no final da fila, acabaram sendo as primeiras contratadas para as obras do COMPERJ; (grifos nossos) 
...
55. 	Em um dos documentos citados no Histórico de Conduta da Setal/Sog (peça 9, p. 48, 61-62) , conforme reprodução abaixo, verifica-se explicitamente a tentativa de composição das empresas do "Clube" em forma de consórcios relativamente às obras UDAV, UHCC, UCR e UHDT, todas do Comperj:
      Figura 2 - Divisão das obras do Comperj - Anotações apresentadas pela Setal/Sog - 
Acordo de Leniência com o Cade
	Fonte: peça 9, p. 61-62
56. 	De acordo com os signatários desse Acordo de Leniência (Setal/Sog) , o documento acima consiste em anotações manuscritas tomadas em uma reunião do cartel do "Clube das 16" realizada na sede da UTC do Rio de Janeiro, com o intuito discutir a divisão de obras futuras da Petrobras. Essas anotações ("item 10") dizem respeito aos consórcios que apresentariam propostas para as licitações de obras do Comperj (peça 9, p. 48-50) . 
57. 	Os signatários afirmam que o documento acima representa a primeira tentativa de escolha dos participantes das principais licitações do Comperj e que a lista das empresas/consórcios pode ter sido alterada posteriormente, quando da efetiva apresentação de propostas. Extrai-se do documento que (peça 9, p. 51) :
i. para o pacote específico da UDAV seriam formados os seguintes consórcios: (i) Mendes Junior e UTC, (ii) Queiroz Galvão e Galvão Engenharia, e (iii) Techint e Andrade Gutierrez, tendo sido definido que o consórcio Promon/Skanska/Engevix venceria e os demais apresentariam propostas de cobertura;
ii. para o pacote específico da UCR (COQUE) , por sua vez, seriam formados os seguintes consórcios: (i) Promon e Skanska, (ii) Queiroz Galvão e Galvão Engenharia, e (iii) Techint e Andrade Gutierrez, tendo sido definido que o consórcio Techint e Andrade Gutierrez venceria e os demais apresentariam propostas de cobertura;
iii. para o pacote específico da HCC, seriam formados os seguintes consórcios: (i) OAS e SOG ("Setal") , (ii) Queiroz Galvão e Galvão Engenharia,  (iii) GDK, Engevix e Carioca (Carioca que participava esporadicamente das negociações do "Clube das 16") , e (iv) Camargo Corrêa e Schahin, tendo sido definido que o consórcio Camargo Correa/Schahin venceria e os demais apresentariam propostas de cobertura;
iv. para o pacote específico da HDTs, seriam formados os seguintes consórcios: (i) Queiroz Galvão, Galvão Engenharia e lesa; (ii) Odebrecht, UTC e Mendes Junior, (iii) Camargo Corrêa e Schahin (Schahin participava esporadicamente do "Clube") , (iv) OAS e SOG ("Seta!") , e  (v) GDK e MPE, tendo sido definido que o consórcio Queiroz Galvão/Galvão Engenharia/lesa venceria e os demais apresentariam propostas de cobertura.
58. 	No curso da Operação Lava Jato, vários documentos foram apreendidos na sede da empresa Engevix que evidenciam os arranjos anticompetitivos e a divisão das obras do Comperj (peça 8) . Em um dos documentos apreendidos, intitulado "Novos Negócios Comperj", datado de 7/8/2008, consta a discriminação de treze obras desse empreendimento que seriam licitadas entre 2008 e 2009, com a indicação de números que variam de um a três em quinze colunas separadas por siglas de empresas: 
Quadro 6 - Planilha elaborada pela UTC e apreendida na Engevix 
Fonte: Auto de infração da PF (peça 8, p. 13) . 
59. 	No Histórico de Conduta elaborado pelo Cade, a empresa Camargo Correa, signatária do Acordo de Leniência, esclarece que da terceira à décima sétima coluna do quadro acima, estabeleceu-se a ordem de preferência de cada empresa na execução das obras (de 1 a 3) , constando a sigla de cada uma das quinze empresas participantes ativamente da conduta até então, não incluindo nessa divisão de licitações a empresa Galvão Engenharia (peça 11, p. 8) .
60. 	De acordo com a signatário do referido acordo de leniência, as empresas foram codificadas da seguinte forma: (1) "PR": Promon; (2) "CN": Odebrecht; (3) "UT": UTC; (4) "TC": Techint; (5) "MJ": Mendes Junior; (6) "AG": Andrade Gutierrez; (7) "CC": Construtora Camargo Correia - CCCC; (8) "ST": Toyo Setal;  (9) "ME": MPE;  (10) "GQ": Queiroz Galvão; (11) "EI": lesa; (12) "AO": OAS; (13) "KS": Skanska; (14) "VX": Engevix; e  (15) "DG": GDK  (peça 11, p. 8) .
61. 	Os significados das informações constantes do referido quadro foram apresentados pelo signatário do Acordo de Leniência celebrado com o Cade da seguinte forma (peça 11, p. 8-11) : 
a. Na terceira linha, o pacote "UDA + UDV + COQUE + ARMAZ.COQUE" da licitação do COMPERJ tinha sido solicitado pelas empresas Mendes Júnior, Andrade Gutierrez, MPE, Queiroz Galvão, lesa e Engevix como sua primeira opção dentre os vários pacotes, tendo ainda a Skanska solicitado como sua terceira opção; o envio da carta-convite dessa licitação estava previsto para outubro de 2008. 
b. Na quarta linha, os possíveis três pacotes relacionadas às unidades de hidrotratamento (HDTs) da licitação do COMPERJ foram solicitados pelas empresas Promon, Odebrecht, Techint, Setal, OAS e Skanska como primeira opção, como segunda opção pela Mendes Júnior, Andrade Gutierrez e Queiroz Galvão; o envio das cartas-convite estava previsto para janeiro de 2009; 
c. Na quinta linha, os pacotes de HCC e Craqueamento Hídrico da licitação do COMPERJ foram solicitados por UTC (como terceira opção) , Techint (como segunda opção) , CCCC (como terceira opção) e Engevix (como terceira opção) ; o envio das cartas-convite estava previsto para 2009; 
d. Na sexta linha, o pacote do PFCC - Petroquímico (Unidade de Craqueamento Catalítico Petroquímico) da licitação do COMPERJ foi solicitado como segunda opção pelas empresas Promon, Setal, OAS e Skanska; o envio das cartas-convite estava previsto para 2009; 
e. Na sétima linha, os pacotes da Unidade de Tratamento de GLP, DEA, URE e UGH da licitação do COMPERJ foram solicitados como terceira opção por Promon e Techint; o envio das cartas convite estava previsto para 2009; 
f. Na oitava linha, o pacote Steam Cracker da licitação do COMPERJ foi solicitado como segunda opção pela Odebrecht, como primeira opção pela UTC, como terceira opção pela Mendes Júnior, como primeira opção pela CCCC e como terceira opção pela Lesa; o envio das cartas convite estava previsto para 2009; 
g. Na nona linha, o pacote de Aromáticos e HDT Nafta da licitação do COMPERJ foi solicitado como segunda opção pela UTC, como terceira opção pela Andrade Gutierrez, como segunda opção pela CCCC e como segunda opção pela Engevix; o envio das cartas-convite estava previsto para 2009; 
h. Na décima linha, o pacote Offsites (50 tanques e tubovias) da licitação do COMPERJ foi solicitado como terceira opção pela Odebrecht, Setal, MPE, Queiroz Galvão e OAS; como segunda opção pela lesa e como primeira opção pela GDK; o envio das cartas-convite estava previsto para 2009; 
i. Na décima primeira linha, os pacotes para duas UREs da licitação do COMPERJ foram solicitados como segunda opção pelo MPE e como segunda opção pela GDK; o envio das cartas-convite estava previsto para 2009; 
...
62.	No quadro intitulado "Proposta de Fechamento do Bingo Fluminense", de 25/6/2009, apreendida pela PF na sede da empresa Engevix, são listadas dez das trezes obras do quadro anterior ("Novos Negócios Comperj") :
Quadro 7 - Planilha elaborada pela UTC e apreendida na Engevix
Fonte: Auto de Infração da PF (peça 8, p. 2) .
63. 	As obras, no quadro acima, são chamadas de "prêmio" e as empresas favorecidas com a divisão de licitações, denominadas de "Jogadores A", incluindo a empresa "Galvão Engenharia" e membros esporádicos não integrantes do "Clube das 16", como as empresas Schahin ("SCH") e Carioca ("CAR") , segundo a Camargo Correa, signatária de acordo de leniência com o Cade (peça 11, p. 12) .
64. 	Os significados das informações constantes do referido quadro foram apresentados pelo signatário do acordo de leniência celebrado com o Cade (peça 11, p. 12-13) : 
...
c. Na quinta linha, a licitação dos pacotes de duas unidades de hidrotratamento, "U-2500" e "U-2600" do COMPERJ, aconteceria em julho de 2009 e foi alocada ao consórcio formado por  (i) Queiroz Galvão, (ii) lesa e (iii) Galvão Engenharia; 
...
e. Na sétima linha, a licitação do pacote Offsites da licitação do COMPERJ aconteceria em outubro de 2009 e foi alocada ao consórcio formado por  (i) GDK, (ii) Carioca e (iii) e MPE; 
f. Na oitava linha, a licitação do pacote da unidade HCC Petroquímica, unidade "U-2400" do COMPERJ, aconteceria em junho de 2009 e seria alocada ao consórcio formado por  (i) CCCC e (ii) Schahin: 
...
j. Na décima segunda linha, a licitação dos pacotes das unidades de HDT Nafta, unidade "U-3500", HDT C4, unidade "U-3600", e unidade de produção de Butadieno, unidade "U-3550", do COMPERJ, aconteceria em setembro de 2009 e foi alocada para o consórcio formado por  (i) Queiroz Galvão, (ii) lesa e (iii) Galvão Engenharia; 
...
m. Na décima quinta linha, a licitação do pacote das unidades adutoras do COMPERJ aconteceria em maio de 2009 e não havia sido alocada a um consórcio ainda; 
65. 	A PF apreendeu também na sede da Engevix um documento datado de 14/8/2009, intitulado de "Reunião do Bingo", com a indicação das obras das unidades UCR ("Coque") , UDAV (UDA/UDV) , HCC e HDTs, todas do Comperj, que seriam divididas entre as empresas participantes do "Clube das 16", conforme reprodução abaixo:
Quadro 8 - Documento elaborado pela UTC e apreendido na Engevix
66. 	Ressalta-se que os documentos acima mencionados eram apresentados nas reuniões do "Clube" de forma propositiva, não representando uma decisão final sobre a alocação dos projetos (peça 11, p. 12) , pois algumas licitações não foram realizadas ou ocorreram com proporções diferentes, a exemplo da licitação das obras da unidade HCC, vencida pela Alusa, empresa não participantes da divisão das obras do Comperj, conforme será abordado adiante. (grifos e destaques nossos) 
Como detalhado acima, o cartel planejou a divisão das obras do Comperj. Exemplos dessa divisão são ilustrados (i) na Figura 2 - Divisão  das obras do Comperj - Anotações apresentadas pela Setal/Sog - Acordo de Leniência com o Cade transcrita acima da peça 66, p. 14, que mostra um manuscrito com a divisão das obras do Comperj, (ii) no Quadro 6 - Planilha elaborada pela UTC e apreendida na Engevix transcrita da peça 66, p. 15 (portanto, prova autônoma e que corrobora as informações colhidas por meio das delações premiadas e acordos de leniência efetuados por empresas colaboradoras no MPF e no CADE) , (iii) no Quadro 7 - Planilha elaborada pela UTC e apreendida na Engevix transcrita da peça 66, p. 17 (portanto, prova autônoma) , e (iv) no Quadro 8 - Documento elaborado pela UTC e apreendido na Engevix - "Reunião do Bingo" transcrito da peça 66, p. 19 (também prova autônoma que corrobora com as informações prestadas pelos colaboradores em sede de acordo de leniência ou colaboração/delação premiada) . 
No referido quadro 8 (peça 10, p. 3) , documento datado de 14/08/2009 apreendido pela PF na empresa Engevix, antecipa-se claramente a configuração dos consórcios que apresentariam propostas nas licitações da UHCC e da UHDT. Sob a sigla HCC surge o consórcio que deveria ser o vencedor CC/SCH - Camargo Correa e Schahin, enquanto que nas linhas seguintes aparecem os consórcios que apresentariam as propostas comerciais de cobertura. Entre esses consórcios está elencado o DK/CAR/ME - GDK/Carioca/MPE. Sob a sigla 02 HDT's surge o consórcio que deveria ser o vencedor QG/IE/GAL - Queiroz Galvão, Iesa e Galvão Engenharia, enquanto que nas linhas seguintes aparecem os consórcios que apresentariam as propostas comerciais de cobertura. Entre esses consórcios está elencado o DK/CAR/ME - GDK/Carioca/MPE.
A contrapartida, ou seja, o motivo para a apresentação de propostas comerciais de cobertura nas licitações da UHCC e UHDT é indicada na planilha do Quadro 7, transcrito acima. Fica claro que a compensação para o consórcio Carioca/GDK/MPE, ao participar nas licitações da UHCC e UHDT com propostas de cobertura, ou seja, sem ser competitivo no certame propositalmente, seria a de vencer o "prêmio" pacote OFF-SITE (procedimento também não competitivo, majorando os lucros, eliminando a concorrência) .
Sobre a combinação prévia dos resultados e a oferta de propostas de cobertura para justificar o menor preço ofertado:
A instrução do TC Processo 010.816/2017-8, detalha a combinação prévia dos resultados para a licitação da UHCC (peça 66, p. 22 a 25) da qual se transcreve os trechos:
79. 	A licitação das obras da UHCC (U-2400) teve por objeto o fornecimento de bens e a prestação de serviços relativos à análise de consistência do projeto básico; elaboração do projeto executivo; construção civil; montagem eletromecânica; interligações e comissionamento da U-2400, incluindo Subestação Elétrica Unitária (SE-2400) . Para a execução das obras foi contratada a empresa Alusa Engenharia Ltda., no valor de R$ 1.460.859.527,26 (peça 26) . 
80. 	O Contrato 0858.0056936.10.2, datado de 8/3/2010, foi firmado entre a Petrobras e a empresa Alusa após a realização do segundo procedimento licitatório em virtude da frustação de rodada de licitação anterior decorrente de preços excessivos apresentados pelos licitantes (peças 26 a 28) , conforme sintetizado no quadro a seguir:
O Quadro 5 a seguir sumariza as propostas dos Consórcios e as empresas participantes do 1º Bid e do 2º Rebid informados no Quadro 10 da peça 66.
Quadro 5 - Comparativo das propostas das licitações da UHCC.
Fonte: compilado do quadro 10 (peça 66, p. 23) .
As únicas empresas participantes, não convidadas inicialmente, foram a EBE e a GDK S/A, as quais só puderam participar do 1º Bid da UHCC em 30/10/2009 por se associarem à empresa Carioca no Consórcio DK/CAR/EBE - Carioca, GDK e EBE.
Na verdade, quando uma empresa faz parte do Cadastro de Fornecedores da Petrobras, mas não é convidada para o certame, não significa que não esteja apta para participar da licitação. Pode ocorrer situação em que, para uma determinada licitação, centenas de fornecedores se enquadrem, mas o convite a todos inviabiliza a análise e processamento da licitação.
No presente caso, tanto a GDK quanto a EBE, não convidadas inicialmente para o BID (primeira licitação) da unidade UHCC, poderiam ter solicitado serem convidadas e, caso aptas no Cadastro de Fornecedores da Petrobras, poderiam dar, inclusive, lances individuais nessas licitações. Por acaso não o fizeram, uma vez que tudo já estava previamente combinado.
Assim, deve-se novamente atentar para o fato de o consórcio previsto no Quadro 8 - "Reunião do Bingo" de 14/08/2019, acima transcrito, DK/CAR/ME menciona ME - sendo que ME se refere à MPE, Grupo MPE ou MPE Montagens e Projetos Especiais S/A, tendo sido substituída pela EBE. Considerando que há fortes indícios da participação da EBE no Grupo MPE confirma-se a efetivação do planejamento do cartel para esta licitação, qual seja, em 14/08/2009 já estavam definidos os consórcios participantes com propostas de cobertura e o consórcio vencedor da licitação da UHCC. 
O Quadro 5 revela ainda a coerência dos lances apresentados pelos consórcios vencedores da "Reunião do Bingo", sendo que no 1º Bid e no 2º Rebid o Consórcio CC/SCH fez as melhores propostas entre os consórcios alinhados ao cartel, enquanto que os consórcios OA/SE, DK/CAR/ME e QG/GAL/IE apresentaram propostas de cobertura. As diferenças percentuais do Quadro 5 foram calculadas com base na proposta do Consórcio CC/SCH. 
Nota-se claramente a conduta de apresentar propostas de cobertura à proposta do consórcio Camargo Correa/Schahin que estava escalado para ser o vencedor do certame. O Consórcio AO/SE apresentou proposta 9,3% superior ao da proposta do Consórcio CC/SCH no 1º Bid e 11,1% superior no 2º Rebid. Alinhado ao resultado pré-concebido, o Consórcio QG/GAL/IE apresentou proposta 18,1% superior ao da proposta do Consórcio CC/SCH no 1º Bid e 18,0% superior no 2º Rebid. Da mesma forma o Consórcio DK/CAR/EBE apresentou proposta 22,0% superior ao da proposta do Consórcio CC/SCH no 1º Bid e 15,4% superior no 2º Rebid. 
A exceção, neste certame, foi a Alusa Engenharia Ltda., que se sagrou vencedora com proposta 20,5% inferior à proposta do Consórcio CC/SCH, frustrando o resultado previsto na "Reunião do Bingo", como descrito na narrativa da peça 66 (p. 24 e 25) , da qual são transcritos os trechos:
84. 	No entanto, após cancelamento da concorrência pela Petrobras por preços excessivos das participantes do certame, os signatários dos referidos acordos de leniência afirmam que a empresa Alusa, que não integrava o "Clube das 16", mas que participava esporadicamente das definições do cartel, apresentou proposta no "Rebid" e venceu o certame, em oposição ao que havia sido previamente definido pelas empresas (peça 9, p. 63; e peça 12, p. 10) .
85. 	Verifica-se, assim, que o resultado pretendido pelo cartel - vitória do Consórcio Camargo Correa e Schahin, não foi alcançado neste certame em razão da interferência da Alusa, que foi convidada pela Petrobras e assinou o contrato com a Petrobras após ser declarada vencedora da licitação. No entanto, os colaboradores no âmbito da Operação Lava Jato acusam a referida empresa de ter oferecido proposta de preços na fase de "Redib" com base em informação privilegiada obtida com dirigente da Petrobras.
86. 	Conforme consignado em seu Termo de Declarações n. 5 (peça 16, p. 6) , o Sr. Pedro José Barusco Filho afirma o seguinte:
 (...) afirma que na licitação do HCC, do Comperj, as empresas do cartel ofertaram preços excessivos frente ao orçamento interno, mas nesse caso uma particularidade envolvendo a empresa a ALUSA, pois, na primeira licitação - o bid -, ela não conseguiu oferecer a proposta dentro do prazo e requereu prorrogação para tanto, mas mesmo assim não conseguiu; QUE na primeira licitação os preços foram absurdos e assim foi cancelada, abrindo-se uma semana para que as empresas oferecessem novos preços - rebid; QUE antes de abrir o rebid - nova licitação - o declarante manteve contato com LUIZ EDUARDO BARBOSA e MARIA, ambos da ALUSA, a pedido deles, salvo engano, os quais manifestaram o interesse em ganhar a licitação, sendo que o declarante disse "não venham com nada acima de R$ 1,5 bilhões, pois a intenção era "quebrar o cartel", "não ficar na mão do cartel"; QUE adotou essa postura, mesmo sendo beneficiário de propinas, uma vez que o cartel estava abusando dos preços; QUE com essa informação privilegiada, a ALUSA ofereceu proposta de R$ 1,4 bilhões aproximadamente e foi a vencedora do certame; QUE desse contrato da ALUSA foi acertado o pagamento de propina (...) (grifos nossos) 
87. 	Nesse sentido também são as afirmações do colaborador Sr. Dalton dos Santos Avancini, consubstanciadas no Termo de Colaboração n. 7 (peça 18, p. 3) :
	(...) QUE, segundo acordado, a CAMARGO ficaria com o HCC, sendo que após a apresentação das propostas houve uma negociação intensa com a PETROBRAS, todavia por falta de concordância em relação ao valor a licitação foi cancelada; QUE, nesse pacote, a CAMARGO acabou se associando com a SCHAIN, a qual, apesar de não ter experiência na área acabou sendo convidada; (...) QUE, na segunda licitação em relação ao HCC, a ALUSA foi também convidada e embora aparentemente não tivesse a qualificação necessária, foi habilitada e acabou oferecendo proposta muito similar a pretensão da PETROBRAS; QUE, embora os ajustes com as empresas cartelizadas tenha funcionado, devido a proposta da ALUSA a CAMARGO acabou perdendo o pacote do HCC, QUE, entende o declarante que a proposta da ALUSA era de fato irreal, o que acabou se confirmando em razão deste não conseguir executar a obras; QUE, segundo tem conhecimento essa obra foi objeto de vários aditivos, acreditando que com a soma desses aditivos o valor global ficou superior a proposta da CAMARGO para esse pacote; QUE, o convite para a ALUSA foi de certo modo surpreendente, considerando inclusive tratar-se de um projeto complexo acerca do qual a CAMARGO já possuía estudos aprofundados; (grifos nossos) 
O planejamento do cartel foi frustrado por uma ação independente por parte da Alusa que ofereceu a proposta de R$ 1.492.894.991,93, 20,53% inferior à proposta do consórcio CC/SCH no valor de R$ 1.878.450.679,53.
Não obstante, independentemente do resultado útil da licitação, frustrado pela proposta da Alusa Engenharia, a mesma não foi efetivada impulsionada por competitividade, princípio basilar de uma licitação pública. A Alusa, sabendo da existência do Cartel, da qual participava (participante exporádica) , e sabendo dos valores máximos que poderia ofertar (faixa de preços da Petrobras) , informação obtida por meio de pagamento de propina a funcionários da Petrobras, ofertou preço não competitivo.
Dessa forma, todo o esquema montado, visando fraudar a licitação frustrando a competitividade, se manteve. Caso as empresas não tivessem efetuado tal combinação, certamente os preços ofertados seriam competitivos, e a Alusa não teria ao seu favor a informação privilegiada da Petrobras, uma vez que não saberia quais seriam os valores competitivos a serem propostos pelas empresas.
A instrução do TC Processo 010.816/2017-8, detalha também a combinação prévia dos resultados para a licitação da UHDT (peça 66, p. 27 a 30) da qual se transcreve os trechos:
97. 	A licitação das obras da UHDT (U-2600) teve por objeto o fornecimento de bens e a prestação de serviços relativos à análise de consistência do projeto básico; elaboração do projeto executivo; construção civil; montagem eletromecânica; interligações e comissionamento da U-2600 e Subestações Elétricas Unitárias (SE2500 e SE2600) . Para a execução das obras, foi contratado o consórcio formado pelas empresas Queiroz Galvão, Iesa Óleo & Gás e Galvão Engenharia, no valor de R$ 977.814.500,00 (peça 32) . 
98. 	O Contrato 0800.0060702.10.2, datado em 10/9/2010, foi firmado entre a Petrobras e o Consórcio Queiroz Galvão-Iesa-Galvão Engenharia, após a realização do segundo procedimento licitatório em virtude da frustação de rodada de licitação anterior decorrente de preços excessivos apresentados pelos licitantes (peças 32 a 34) , conforme sintetizado no quadro a seguir: 
O Quadro 6 a seguir sumariza as propostas dos Consórcios e as empresas participantes do 1º Bid e do 2º Rebid informados no Quadro 12 da peça 66.
Quadro 6 - Comparativo das propostas das licitações da UHCC.
Fonte: compilado do quadro 12 (peça 66, p. 28) .
A única empresa participante não convidada para o 1º Bid foi a EBE, a qual participou do 1º Bid da UHDT em 27/11/2009 e do 2º Rebid da UHDT em 04/06/2010, por se associar às empresas convidadas Carioca e GDK.
Novamente cumpre informar que a referida empresa, devidamente inscrita no Cadastro de Fornecedores da Petrobras, poderia ter solicitado sua inclusão no convite da licitação, oportunidade em que a Petrobras avaliaria sua aptidão a participar do certame. Novamente, não era de interesse a participação de maneira competitiva e a simples associação, via consórcio, a outras duas empresas previamente combinada apenas serviria para mascarar uma suposta competição.
Note-se também que o consórcio previsto DK/CAR/ME no Quadro 8 - "Reunião do Bingo" de 14/08/2019, acima transcrito, menciona ME - sendo que ME se refere à MPE, Grupo MPE ou MPE Montagens e Projetos Especiais S/A, tendo sido substituída pela EBE. Considerando que há fortes indícios da participação da EBE no Grupo MPE confirma-se, mais uma vez, a efetivação do planejamento do cartel para a licitação da UHDT. 
Comparando-se o Quadro 6 com o Quadro 8, transcrito, nota-se que em 14/08/2009 já estavam definidos os consórcios participantes e o consórcio vencedor da licitação da UHDT. O Quadro 6 revela claramente a conduta de apresentar propostas de cobertura à proposta do consórcio QG/GAL/IE que estava escalado para ser o vencedor do certame. O Consórcio CNO/UTC/MJ apresentou proposta 8,0% superior ao da proposta do Consórcio QG/GAL/IE no 1º Bid e 6,5% superior no 2º Rebid. Alinhado ao resultado pré-concebido, o Consórcio DK/CAR/EBE apresentou proposta 10,6% superior ao da proposta do Consórcio CC/SCH no 1º Bid e 13,2% superior no 2º Rebid. Da mesma forma a Empresa Camargo Correa apresentou proposta 6,0% superior ao da proposta do Consórcio CC/SCH no 1º Bid e 3,5% superior no 2º Rebid.
Após essas análises, observa-se que são inúmeros os indícios de fraude e dos acordos pré-definidos sobre os resultados das licitações descritos na instrução do TC Processo 010.816/2017-8, da qual se extraíram os principais pontos necessários à compreensão das irregularidades praticadas nas licitações da UHCC e da UHDT.
Os argumentos da EBE não demonstram sua plena e absoluta independência e autonomia em decorrência de seu distanciamento dos fatos narrados nos processos do TCU e tampouco a empresa conseguiu afastar os indícios de que os certames referentes à UHCC e UHDT não tiveram quaisquer manipulações.
Para um planejamento elaborado meses antes do processo licitatório, seria um verdadeiro acidente o fato de a EBE ser independente, não ter participado de nenhuma combinação, não saber de nenhuma combinação, e ter conseguido participar desses processos licitatórios, mesmo sem ter sido convidada pela Petrobras.
Seria também muita coincidência todo o conjunto probatório verificado, obtido por meio de provas indiciárias e provas autônomas, convergirem.
A EBE participou do Consórcio GDK/Carioca/EBE, em substituição à MPE Montagens e Projetos Especiais S/A - inicialmente "escalada" para essas licitações pelo cartel. A EBE apresentou propostas comerciais de cobertura como demonstrado nos Quadros 4 e 5 acima, alinhadas aos interesses do cartel que manipulava as licitações da Petrobrás no Comperj e em outras obras da Petrobras. A empresa não conseguiu com seus argumentos afastar nenhum dos indícios solidamente embasados na instrução do TC Processo 010.816/2017-8.
Em que pese os argumentos da EBE de que não existe "qualquer evidência contundente que possa comprovar a suposta participação desta na prática de fraudes licitatórias e pretensa formação de Cartel", este processo é lastreado por diversas provas e indícios, ordenados de forma lógica e coerente que são convergentes à conclusão de que a EBE teve participação ativa no cartel do cartel: 1) por causa de seu alinhamento com as empresas Carioca e GDK, 2) por conta de seu alinhamento ao Grupo MPE, associado ao cartel por meio da MPE Montagens e Projetos Especiais S/A, e 3) por conta do fato concreto e demonstrado de ter apresentado propostas comerciais com valores acima dos valores das propostas que deveriam ser vencedoras nas licitações da UHCC e UHDT, tudo embasado por provas indiciárias e provas autônomas que convergem entre si. 
Por todos esses indícios considera-se que a EBE - Empresa Brasileira de Engenharia S/A participou do "conluio entre as empresas com o objetivo de fraudar as licitações para implantação do Comperj, para favorecer as empresas cartelizadas, por meio da combinação de preços, da quebra de sigilo das propostas, da divisão de mercado, da oferta de propostas de cobertura para elevar os valores praticados e forçar a Petrobras a subir os valores máximos estimados e da combinação prévia de resultados e consequente direcionamento das licitações" (peça 66, p. 52) . 
Sendo que: "As práticas adotadas por estas empresas resultaram nas fraudes às licitações, restrição à competitividade, nas contratações de empresas e consórcios por valores muito acima daqueles que seriam praticados em ambiente competitivo, no prejuízo à transparência e ao controle" (peça 66, p. 52) . Afrontou assim os Arts. 37 e 170, inciso IV da CF/88 e no item 1.2 do Decreto 2.745/1998.
Pelos motivos expostos considera-se não caber razão à EBE quanto a suas argumentações sobre esse ponto.
II.5. Conclusão final e requerimentos
Em suas conclusões finais a empresa reafirma sua inocência, e requer que o TCU reconheça a competência exclusiva do CADE para tratar dos indícios de restrição à competitividade; caso não reconheça, que o TCU sobresteja esse processo até a conclusão do processo que tramita no CADE; caso contrário, que o TCU reconheça a inocência da EBE; e caso não considere a EBE inocente, que aplique sanções individualizadas, imparciais e motivadas.
Todas as análises, feitas anteriormente sobre os pontos específicos requeridos pela empresa, abordaram-nos extensivamente e enumeram incontáveis indícios sobre o alinhamento da EBE com o cartel e de como suas ações concretamente favoreceram as irregularidades para fraudar os processos licitatórios do Comperj. 
Considera-se que não cabe razão à EBE quanto ao atendimento de seus requerimentos.
I.6. Protesta pelas provas a se produzir
A EBE solicita ainda que venham a ser produzidas novas provas, por meio de novos documentos, oitivas de testemunhas por arrolar, vistorias e perícias, o que se torna pouco prático, porquanto o acervo de documentos apensados ao TC Processo 010.816/2017-8 e copiados para este processo abarcam todo o histórico, o planejamento da fraude utilizando-se da formação de cartel, com vários indícios da participação da EBE nas decisões do cartel.
Verifica-se, com base na jurisprudência desta Corte de Contas que o pedido formulado pela defesa não se coaduna com entendimento atual. Nesse sentido o Acórdão 130/2008-TCU-Plenário, relatoria do Ministro Aroldo Cedraz que dispõe:
A produção de provas nos autos de controle externo é feita sob a forma escrita, sem a necessidade de convocação de testemunhas ou peritos, para conferir ao processo a necessária agilidade. A produção de provas periciais e testemunhais decorre do Código de Processo Civil (CPC) , cuja aplicabilidade, aos processos do TCU é apenas subsidiária.
Ainda nesse sentido, o Acórdão 2491/2016-TCU-Primeira Câmara, relatoria do Ministro Walton de Alencar Rodrigues assim assevera:
O processo de controle externo não admite a produção de prova pericial, não cabendo aplicação analógica das disposições referentes à prova do processo civil, pois a Lei 8.443/1992 e o Regimento Interno do TCU dispõem, exaustivamente, acerca dos meios de prova disponíveis aos responsáveis.
As provas produzidas perante o Tribunal de Contas da União, inclusive as declarações, devem ser sempre apresentadas na forma documental.
Com efeito, as normas contidas tanto na Lei 8.443/1992 quanto no Regimento Interno do TCU disciplinam e operacionalizam a aplicação dos princípios constitucionais do contraditório e da ampla defesa nos processos desenvolvidos nesta Corte de Contas, de forma a preservar a viabilidade do controle externo das despesas públicas, que também tem sede constitucional.
Não se harmonizam com esse controle, cujo caráter é eminentemente administrativo, as formalidades do processo judicial, o que poderia gerar atrasos que privariam sua atuação de qualquer eficácia. Por isso, a legislação preferiu, legitimamente, a aceitação somente de provas sob a forma escrita, dispensando a convocação de testemunhas ou peritos, o que confere ao processo a necessária agilidade. Destaque-se ainda que a produção de provas periciais e testemunhais não advém da Constituição, mas decorre do Código de Processo Civil, cuja aplicabilidade nos processos deste Tribunal é subsidiária.
Dessa forma, a jurisprudência desta Corte informa que a exigência contida no art. 162 do Regimento Interno do TCU, o qual determina que as provas produzidas perante o TCU devam sempre ser apresentadas de forma documental, o que exclui a produção de prova testemunhal e pericial, é absolutamente constitucional e legal, encontrando-se preservados todos os princípios emanados da Constituição que lhe digam respeito, dentre os quais a ampla defesa e o contraditório. Nesse sentido são os Acórdão 352/2017-TCU-Primeira Câmara, rel. BENJAMIN ZYMLER; 1623/2017-TCU-2ª Câmara, rel. AUGUSTO NARDES; 1481/2016-TCU-Plenário, rel. ANA ARRAES; 3535/2015-TCU-2ª Câmara, rel. AUGUSTO NARDES; 1.292/2018-TCU-1ª Câmara, rel. BRUNO DANTAS; 1.856/2019-TCU-1ª Câmara, rel. BRUNO DANTAS, entre outros.
Assim sendo, a EBE não conseguiu, com seus argumentos, afastar nenhum dos indícios de sua participação e alinhamento de interesses ao cartel de empresas que atuou no Comperj. Tampouco a EBE trouxe novas provas, documentais, comprovando: que não tenha participado das decisões do cartel, de que suas propostas comerciais apresentaram valores não combinados previamente, e que demonstrem não ter participado das fraudes enumeradas.
Considera-se não caber razão à EBE quanto a suas argumentações sobre a elaboração de novas provas.
II.7. Sobre o encaminhamento das intimações
Finalmente a EBE solicita o encaminhamento exclusivo de intimações para o Dr. Hugo Benamor Ferilles, OAB/RJ 152.961, e endereçadas ao escritório da empresa com sede à Rua São Francisco Xavier, 603, Maracanã, Rio de Janeiro/RJ. 
Em relação a este ponto, o TCU encaminhará as futuras correspondências aos cuidados da Empresa Brasileira de Engenharia S/A ("EBE") , inscrita no CNPJ/MF sob o nº 33.247.271/0001-03, com endereço na Rua São Francisco Xavier, 603 - Parte, Maracanã, Rio de Janeiro, RJ, dados retificados nessa instrução conforme solicitação da empresa. No entanto, o TCU aplicará seus processos de endereçamento às futuras correspondências encaminhando-as aos cuidados do representante constituído pela empresa na data dessas comunicações. Destaca-se que a procuração apresentada pela EBE no TC Processo 010.816/2017-8 tem data de início 1º de janeiro de 2019 com validade de um ano, portanto já expirada (peça 72, p. 1) .
CONCLUSÃO
Os presentes autos visam avaliar à participação da EBE - Empresa Brasileira de Engenharia S/A, inscrita no CNPJ/MF sob o nº 33.247.271/0001-03, no esquema de fraudes às licitações da UHCC e da UHDT do Comperj por cartel de empresas, conforme desdobramentos da operação Lava Jato. 
Destacou-se, na seção "Histórico", a atuação do TCU nessas obras, que desde 2008 vem realizando auditorias anuais, chegando a apontar irregularidades como sobrepreço, contratação direta irregular e adoção de regime de execução contratual inadequado ou antieconômico.
Em razão de novas análises da unidade técnica contemplarem dados preliminares trazidos pela Operação Lava Jato, com fortes indícios de cartelização das contratadas e de conluio destas com dirigentes da Petrobras, para fins de frustrar o caráter competitivo dos procedimentos licitatórios do Comperj e de obter vantagens indevidas, por meio do subitem 9.2.11 do Acórdão 632/2017-TCU-Plenário, este Tribunal determinou a autuação de processo apartado para apuração da ocorrência de possíveis fraudes cometidas nas licitações dessas obras do Comperj, para fins de eventual aplicação de sanção de declaração de inidoneidade, prevista no artigo 46 da Lei 8.443/92.
Não houve violação do princípio do devido processo legal, haja vista que a empresa foi instada a se manifestar acercas das provas e imputações, de forma que as provas trasladadas de processos de outras instâncias são legítimas e válidas.
Foi respeitado o princípio da presunção de inocência, pois foi facultado à EBE o contraditório e a ampla defesa. Além disso, cabe à empresa demonstrar - o que não o fez, através de contraprovas, que não participou do esquema fraudulento, pois a presente Representação se baseou em vários indícios, fortes e convergentes, suficientes para comprovar a ocorrência da fraude à licitação, cuja conduta e clareza quanto ao tipo sancionatório foi devidamente demonstrada tanto por provas indiciárias quanto por provas autônomas obtidas por meio de busca e apreensão em sede de empresa integrante do esquema.
Empreendida a análise, a empresa EBE - Empresa Brasileira de Engenharia S/A não logrou êxito em afastar sua responsabilidade nas irregularidades ora tratadas pelos motivos sintetizados a seguir. Em verdade, a empresa, no mérito, se limitou, à tentativa de negar as diversas provas existentes e a se colocar como independente e autônoma em relação às demais empresas consorciadas, sem conseguir provar que não teria participado do seu cometimento, nem tampouco reconhecendo a existência das fraudes apontadas, conforme exame técnico desta Representação.
Conforme analisado, não há sobreposição de competências na atuação do CADE e TCU, uma vez que a natureza da atuação constitucional de controle externo do TCU é distinta da atuação do CADE, que se refere à concentração econômica.
O disposto no art. 46 da Lei 8.443/1992 não condiciona a declaração de inidoneidade a nenhuma outra apuração, senão à ocorrência de fraude comprovada à licitação, e constatada a fraude à licitação, e declaradas inidôneas as empresas implicadas, cabe à Administração, no caso a Petrobras (Administração Indireta) , no uso da autotutela administrativa, adotar providências quanto à anulação dos contratos decorrentes desses procedimentos licitatórios fraudados, bem como adotar todas as providências de sua alçada decorrentes dessas anulações.
A declaração de inidoneidade prevista no art. 46 da Lei 8.443/1992, decorrente da atuação constitucional de controle externo do TCU, é de natureza distinta da pretensão punitiva constante do Decreto 2.745/1998, que se refere a sanções referentes a infrações e descumprimentos na execução contratual. A declaração de inidoneidade imposta pelo TCU abrange toda a Administração Pública Federal, sendo a atuação da Administração de forma direta, indireta ou por meio de transferências voluntárias (item 9.2.1 do Acórdão 348/2016-TCU-Plenário, Relator Exmo. Ministro Walton Alencar Rodrigues) .
A proporcionalidade e a razoabilidade são consideradas na dosimetria da sanção à medida que o TCU avalia o nível de gravidade do ilícito, a materialidade e o grau de culpabilidade dos responsáveis implicados, em consonância com a jurisprudência do TCU e com o Voto do Min. Relator Bruno Dantas, que fundamentou o Acórdão 483/2017-TCU-Plenário.
Portanto, conforme tópico da responsabilização e individualização das condutas, resta comprovada a ocorrência de fraudes nas licitações conduzidas pela Petrobras, relacionadas a certames para às licitações conduzidas pela Petrobras na realização das obras do Comperj, mediante conluio entre as empresas para a prática das seguintes condutas: combinação de preços, quebra de sigilo das propostas, divisão de mercado, oferta de propostas de cobertura para justificar o menor preço ofertado, combinação prévia de resultados e consequente direcionamento das licitações, e ausência de formulação de proposta para beneficiar a empresa escolhida pelo cartel.
Também resta comprovada a participação da EBE - Empresa Brasileira de Engenharia S/A no esquema fraudulento acima referido.
Em face do exposto, a conduta delitiva afrontou de forma grave e continuada os princípios constitucionais insculpidos no art. 37, caput e inciso XXI, no art. 173, § 1º, inciso III, ambos da Constituição Federal (CF/1988) , bem como no item 1.2 do Decreto 2.745/1998, precipuamente os da legalidade, da impessoalidade, da moralidade e da igualdade de condições aos concorrentes em processo licitatório. A gravidade danosa e a prática delituosa reiterada em diversos certames licitatórios requerem a atuação exemplar deste Tribunal de Contas.
Pelos motivos expostos, conclui-se que a conduta é reprovável. Considerando a gravidade e extensão dos danos causados pelos ilícitos em apuração em processo de tomadas de contas específicos, e a prática continuada dos ilícitos, resultando das contratações fraudulentas das obras referentes ao Comperj, para garantir a função pedagógica e preventiva da sanção, propõe-se aplicar a pena de declaração de inidoneidade para participar de licitações na Administração Pública Federal à EBE - Empresa Brasileira de Engenharia S/A pelo prazo de 3 (três) anos, com fundamento no art. 46, da Lei 8.443/1992, conforme análise da dosimetria da sanção de inidoneidade (tópico IV) .
Propõe-se também encaminhar cópias do Acórdão que vier a ser proferido, acompanhado do Voto e Relatório que o fundamentarem, à Secretaria de Logística e Tecnologia de Informação do Ministério do Planejamento, Orçamento e Gestão sobre a declaração de inidoneidade proposta, para que atenda às recomendações exaradas no item 9.6 do Acórdão 1986/2013-TCU-Plenário, no que se refere ao registro da inidoneidade no Sistema de Cadastro Unificado de Fornecedores (Sicaf) e no Cadastro Nacional de Empresas Inidôneas e Suspensas (CEIS) , bem como à 13º Vara Federal de Curitiba/PR, à Força-Tarefa do Ministério Público Federal no Paraná, à Força-Tarefa da Advocacia-Geral da União no Paraná, ao Conselho Administrativo de Defesa Econômica (CADE) para que apure a conveniência de abrir processo administrativo para apurar a participação da EBE em cartel, ao Ministério da Transparência e Controladoria-Geral da União (CGU) e à Diretoria de Governança, Risco e Conformidade da Petrobras (GRC) , para as medidas consideradas cabíveis.
Em razão de o presente processo ter sido constituído a partir do processo de Auditoria (TC 010.816/20178) para análise em apartado das manifestações da EBE - Empresa Brasileira de Engenharia S/A, e de este apartado se tratar de mera estratégia processual com vista a atender à razoável duração do processo que o caso requer, propõe-se ainda que, quando do encerramento do presente processo, ele seja apensado ao processo TC 010.816/20178.
PROPOSTA DE ENCAMINHAMENTO
Diante do exposto, submetem-se os autos à consideração superior, propondo ao Tribunal:
rejeitar as alegações da EBE - Empresa Brasileira de Engenharia S/A; 
declarar a inidoneidade da Empresa Brasileira de Engenharia S/A ("EBE") , inscrita no CNPJ/MF sob o nº 33.247.271/0001-03, assim como a das pessoas jurídicas (controladas, subsidiárias, etc.) cujos estatutos ou contratos sociais forem objeto de alteração para absorver as atividades da empresa penalizada ou de outras sociedades empresariais que vierem a ser criadas para contornar a presente sanção, com fundamento no art. 46 da Lei 8.443/1992, para participar, de licitações na Administração Pública Federal, bem como em certames promovidos na esfera estadual, distrital e municipal cujos objetos sejam custeados com recursos federais repassados por força de convênios ou instrumentos congêneres, pelo prazo de 3 (três) anos;
dar ciência do acórdão que vier a ser proferido:
i. à Secretaria de Logística e Tecnologia de Informação do Ministério do Planejamento, Orçamento e Gestão sobre a declaração de inidoneidade do item "a", atentando para que atenda às recomendações exaradas no item 9.6 do Acórdão 1986/2013-TCU-Plenário; 
ii. ao Ministério da Transparência e Controladoria-Geral da União para a inscrição da empresa indicada no item 9.1 deste acórdão no Sistema de Cadastro Unificado de Fornecedores (Sicaf) e no Cadastro Nacional de Empresas Inidôneas e Suspensas (CEIS) ;
iii. à empresa responsável, ao advogado representante da empresa, à Força-Tarefa do Ministério Público Federal no Paraná, à 13º Vara Federal de Curitiba, à Força-Tarefa da Advocacia-Geral da União no Paraná, ao Conselho Administrativo de Defesa Econômica (CADE) e à Diretoria de Governança, Risco e Conformidade da Petrobras (GRC) , para medidas consideradas cabíveis.
determinar o apensamento, quando do encerramento do presente processo, ao processo de Auditoria (TC 010.816/20178) , com vista à consolidação das decisões proferidas.
A representante do MPTCU que atuou no feito manifestou discordância parcial em relação à proposta da unidade técnica (peças 76 a 78) , conforme parecer à peça 84, a seguir transcrito:
	O presente processo trata de Representação, constituída a partir do TC Processo 010.816/2017-8, apartado autuado para verificar a ocorrência de fraude à licitação nos Contratos do Complexo Petroquímico do Rio de Janeiro, conforme determinação do subitem 9.2.11 do Acórdão 632/2017-TCU-Plenário, proferido no TC-Processo 009.834/2010-9, que cuidou de auditoria realizada nos contratos relativos ao Comperj, no ano de 2010, nas obras de implantação das unidades de Destilação Atmosférica e a Vácuo, de Hidrocraqueamento Catalítico e de Coqueamento Retardado.
2.	Por meio do Despacho copiado à peça 1, o eminente Relator do TC Processo 010.816/2017-8, Ministro Vital do Rêgo, autorizou a constituição de processos apartados para análise individualizada das manifestações de cada responsável. Este processo trata especificamente da análise da conduta imputada à EBE - Empresa Brasileira de Engenharia S/A.
3.	O exame das razões de justificativa e a proposta de mérito quanto à aplicação da sanção de inidoneidade à empresa, com base no art. 46 da Lei n.º 8.443/1992, constam da instrução elaborada pela SeinfraOperações à peça 76, a qual, em sua essência, teve a anuência dos dirigentes da Secretaria especializada (peças 77 e 78) .
4.	Após instruído o feito, o Relator desta representação, Ministro Vital do Rêgo, por meio do Despacho à peça 81, solicitou que os autos fossem enviados a este Ministério Público de Contas para manifestação, nos termos do art. 62, inciso III, do Regimento Interno/TCU.
5.	Nos parágrafos 4 a 15 da instrução, a SeinfraOperações traçou o histórico da atuação do TCU nas obras do Complexo Petroquímico do Rio de Janeiro, dividindo-a em duas fases, período anterior e posterior à deflagração da "Operação Lava-Jato".
6.	Segundo a Unidade Técnica, desde 2008 o Tribunal vem realizando fiscalizações nas obras do Comperj. Em especial, destaca a auditoria realizada no âmbito do Fiscobras 2010 (TC Processo 009.834/2010-9) nas obras de implantação da Unidade de Destilação Atmosférica e a Vácuo (UDAV) , da Unidade de Hidrocraqueamento Catalítico (UHCC) e da Unidade de Coqueamento Retardado (UCR) .
7.	Dessa auditoria, foi prolatado o Acórdão 2537/2010-TCU-Plenário, relatado pelo Ministro José Jorge, onde foram determinadas oitivas e audiências a partir dos seguintes achados da fiscalização: sobrepreço, contratação direta irregular e adoção de regime de execução contratual inadequado ou antieconômico.
8.	O TC Processo 009.834/2010-9 ficou sobrestado até a prolação do Acórdão 571/2013-TCU-Plenário, relatado pelo Ministro Benjamin Zymler no âmbito do TC Processo 006.810/2011-0 (apartado que analisou os procedimentos adotados pela Petrobras para elaboração de estimativas de custos e aceitabilidade das propostas de preços em suas licitações de obras) .
9.	Na sequência, a SeinfraPetróleo, responsável pelo TC Processo 009.834/2010-9 à época, realizou nova inspeção nas obras do Comperj, a fim de atualizar os dados daqueles autos, tendo incluído em seu escopo o contrato das obras de implantação da Unidade de Hidrotratamento de Destilados Médios (UHDT) , não avaliado antes.
10.	Com base nessa inspeção, prolatou-se o Acórdão 632/2017-TCU-Plenário, relatado pelo Ministro Vital do Rêgo, que determinou a conversão do TC Processo 009.834/2010-9 em tomadas de contas especiais para cada contrato analisado, tendo em vista indícios de prejuízos, preliminarmente quantificado em R$ 544 milhões (item 9.2.1) . No mesmo acórdão, foi decretada a indisponibilidade de bens das empresas e dos consórcios envolvidos nas contratações em que constatados indícios de sobrepreço, originando onze processos de indisponibilidade de bens (item 9.1) .
11.	Após o início da Operação "Lava Jato", com as novas informações compartilhadas com o TCU, constatou-se que, nos procedimentos licitatórios do Comperj, também havia indícios de formação de cartel entre empresas e de conluio destas com dirigentes da Petrobras, com o intuito de frustrar o caráter competitivo das licitações de obras. O Acórdão 632/2017-TCU-Plenário determinou a autuação de processo apartado para que as fraudes às licitações mediante ajuste prévio entre as licitantes fossem apuradas, para fins de eventual aplicação de sanção de declaração de inidoneidade (subitem 9.2.11) .
12.	Autuado o TC Processo 010.816/2017-8, foi elaborada a instrução da peça 64 daqueles autos, que verificou a ocorrência de fraudes nas licitações conduzidas pela Petrobras no Comperj relacionadas às obras de construção e montagem das UDAV, UHCC, UCR e UHDT. A proposta da instrução foi promover a oitiva de 20 empresas por conluio e fraude às licitações do Complexo, dentre elas a EBE - Empresa Brasileira de Engenharia S/A.
13.	Foi encaminhado então o Ofício n.º 0979/2019-TCU/SeinfraOperações, de 2/9/2019, ao representante legal da EBE (peça 68 do TC Processo 010.816/2017-8) , para pronunciamento quanto às seguintes ocorrências:
a) conluio entre as empresas e fraude às licitações do Comperj que precederam a contratação da execução das obras de construção e montagem das Unidades de Destilação Atmosférica e a Vácuo (UDAV) , Hidrocraqueamento Catalítico (UHCC) , Unidade de Coqueamento Retardado (UCR) e Hidrotratamento de Destilados Médios (UHDT) , no bojo de esquema criminoso conduzido, pelo menos, de 2003 a 2014, a partir das seguintes irregularidades:
a.1) combinação de preços;
a.2) quebra de sigilo das propostas;
a.3) divisão de mercado;
a.4) oferta de propostas de cobertura para justificar o menor preço ofertado;
a.5) combinação prévia dos resultados com o consequente direcionamento das licitações; e
a.6) ausência de formulação de proposta para beneficiar a empresa escolhida pelo cartel.
14.	As razões de justificativa da empresa, acostadas à peça 73, foram analisadas no mérito pela SeinfraOperações nas peças 76-78, no bojo desta Representação. A proposta final da Unidade Técnica é pela declaração de inidoneidade da EBE, nos seguintes termos:
a) rejeitar as alegações da EBE - Empresa Brasileira de Engenharia S/A;
b) declarar a inidoneidade da Empresa Brasileira de Engenharia S/A ("EBE") , inscrita no CNPJ/MF sob o nº 33.247.271/0001-03, assim como a das pessoas jurídicas (controladas, subsidiárias, etc.) cujos estatutos ou contratos sociais forem objeto de alteração para absorver as atividades da empresa penalizada ou de outras sociedades empresariais que vierem a ser criadas para contornar a presente sanção, com fundamento no art. 46 da Lei 8.443/1992, para participar, de licitações na Administração Pública Federal, bem como em certames promovidos na esfera estadual, distrital e municipal cujos objetos sejam custeados com recursos federais repassados por força de convênios ou instrumentos congêneres, pelo prazo de 3 (três) anos;
15.	Resumido o histórico da atuação do TCU nas obras do Comperj até a formação deste processo de Representação, passa-se à análise do processo, em cumprimento ao Despacho do Exmo. Relator.
16.	Basicamente, esta representação objetiva avaliar se a Empresa Brasileira de Engenharia S/A participou do cartel de empresas que teria fraudado as licitações do Complexo Petroquímico do Rio de Janeiro, que conduziram às contratações das obras de construção e montagem das Unidades de Destilação Atmosférica e a Vácuo (UDAV) , de Hidrocraqueamento Catalítico (UHCC) , de Coqueamento Retardado (UCR) e de Hidrotratamento de Destilados Médios (UHDT) , a partir de elementos e informações conhecidos da Operação "Lava Jato".
17.	A participação da EBE ocorreu nas licitações das UHCC e UHDT. Para cada uma dessas Unidades, houve duas licitações (Bid e Rebid) . Em ambas, a EBE foi convidada apenas para a segunda (Rebid) , mas apresentou propostas nos dois procedimentos (Bid e Rebid) , totalizando quatro certames em que teve atuação efetiva. Em todos os procedimentos, seja como convidada (Rebid) ou não (Bid) , participou em Consórcio com as empresas Carioca e GDK, sendo que, nas quatro disputas, conforme indícios do processo, teria o Consórcio Carioca-GDK-EBE apresentado propostas de preços de cobertura. Para as licitações das UDAV e UCR, a empresa não foi convidada pela Petrobras.
18.	A defesa da EBE concentrou-se em quatro pontos, devidamente examinados pela Unidade Técnica: i) não haveria indícios de que a empresa teria contribuído para fraudar os processos licitatórios de que participou, de modo que ela desconhecia quaisquer acertos ou ações coordenadas de empresas para fraudar as licitações; nesse sentido, teria agido com plena e absoluta independência e autonomia, distanciada dos fatos narrados nos processos do TCU, não tendo havido quaisquer manipulações nos certames em que atuou; ii) o TCU não seria competente para apurar os fatos ilícitos, porquanto caberia exclusivamente ao CADE a apuração de práticas antitrustes; iii) faltariam documentos indispensáveis ao exercício do contraditório e da ampla defesa pela empresa; e iv) não teria a empresa participado de qualquer irregularidade referente aos contratos, de modo que nenhum documento dos autos ou fatos narrados teriam atribuído à EBE a conduta impugnada, tendo a empresa agido dentro dos limites estabelecidos nos editais de que participou.
19.	Com relação aos itens ii) e iii) da defesa, consideramos que as alegações da empresa devem ser rejeitadas, conforme fundamentado pela Unidade Técnica. Quanto ao item ii) , vige o princípio da independência das instâncias, de modo que não há dependência entre o processo do TCU, que visa apurar fraude à licitação no exercício constitucional do controle externo, e eventuais apurações de condutas anticoncorrenciais pelo CADE, ainda que se refiram aos mesmos atos (cf. enunciado abaixo da Jurisprudência Selecionada) . São de naturezas distintas, portanto, os ilícitos, infrações, sanções e penas previstos nas Leis n.º 8.443/1992 e n.º 12.529/2011.
A combinação entre empresas com o objetivo de obter vantagens indevidas em licitações por meio de supressão da livre concorrência e de elevação artificial de preços constitui, simultaneamente, infração à ordem econômica sujeita à competência do Conselho Administrativo de Defesa Econômica - Cade (art. 36, § 3º, inciso I, alínea d, da Lei 12.529/2011) e ilícito administrativo-financeiro sujeito à competência do TCU, na sua função de apreciar a regularidade da aplicação de recursos federais (art. 70 da Constituição Federal) . (Acórdão 1256/2019-TCU-Plenário e n.º 2.914/2019-TCU-Plenário, ambos relatados pelo Min. Benjamin Zymler) 
20.	Quanto ao item iii) , não procede a afirmação da empresa de que sua defesa tenha sido prejudicada pela falta de acesso aos documentos do processo, uma vez que esses já haviam sido franqueados à defendente desde o TC Processo 010.816/2017-8. Ademais, é permitido ao Tribunal utilizar provas provenientes de processos ou procedimentos que tramitem em outras instâncias (administrativa e judicial) para a formação de convicção quanto aos ilícitos previstos em sua Lei Orgânica, desde que seja oportunizado à empresa responsável contraditar os elementos dos autos, o que foi observado no presente caso.
21.	Com relação aos itens i) e iv) da defesa, concordamos, em essência, com os argumentos da instrução que rebateram as alegações da EBE, de que ela não teria se envolvido na conduta de fraude à licitação ou integrado o cartel de empresas que agiram em conluio para frustrar o caráter competitivo dos procedimentos licitatórios, ou ainda, de que ela não teria conhecimento dos esquemas e ilícitos praticados no Comperj.
22.	Para fins de reforço argumentativo, teceremos algumas observações quanto aos itens i) e iv) , sem prejuízo do exame já empreendido pela Unidade Técnica.
23.	O caso destes autos chama a atenção por uma particularidade. A Empresa Brasileira de Engenharia S/A não consta, originalmente, como uma das integrantes do chamado "Clube das 16", grupo de empresas integrantes do cartel convidadas frequentemente pela Petrobras para participar das licitações fraudadas. Também não está incluída entre as empresas que tinham participação esporádica nesse tipo de conduta.
24.	Como revelado, as seguintes empresas compunham o denominado "Clube das 16", conforme o Histórico de Conduta do Acordo de Leniência das empresas Setal/Sog Óleo e Gás, elaborado pelo Cade: 1) Construções e Comércio Camargo Corrêa S/A; 2) Construtora Andrade Gutierrez; 3) Construtora Norberto Odebrecht; 4) Mendes Júnior Trading Engenharia; 5) MPE Montagens e Projetos Especiais S/A; 6) Promon S/A; 7) Setal/Sog Óleo e Gás; 8) Techint Engenharia e Construções S/A; 9) UTC Engenharia S/A; 10) Construtora OAS S/A; 11) Engevix Engenharia; 12) Galvão Engenharia S/A; 13) GDK S/A; 14) Iesa Óleo e Gás; 15) Construtora Queiroz Galvão S/A; e 16) Skanska Brasil Ltda. (peça 64, p. 7, do TC Processo 010.816/2017-8) .
25.	Além dessas, outras empresas participavam de forma esporádica do cartel que atuava nas obras da Petrobras, a saber: 17) Alusa Engenharia S/A (atualmente Alumini Engenharia S/A) ; 18) Carioca Christiani Nielsen Engenharia S/A; 19) Construcap CCPS Engenharia; 20) Fidens Engenharia S/A; 21) Jaraguá Equipamentos Industriais Ltda.; 22) Schahin Engenharia Ltda.; e 23) Tomé Engenharia S/A (peça 64, p. 7, do TC Processo 010.816/2017-8) . Ao todo, portanto, 23 empresas estavam envolvidas, em maior ou menor grau, com as fraudes às licitações promovidas pela estatal. A EBE não aparece em nenhum desses grupos ("Cartel das 16" e esporádicas) , o que poderia sugerir, à primeira vista, que ela de fato desconhecia a existência de acertos ou ações coordenadas por parte das outras empresas para fraudar as licitações.
26.	Essa dúvida, no entanto, restou afastada pelos indícios colacionados na instrução da SeinfraOperações, que comprovam que a EBE tinha pleno conhecimento do esquema fraudulento nas licitações da UHCC e da UHDT. Os elementos que demonstram sua participação intencional nas fraudes são vários e convergentes, reforçados sobretudo após o Tribunal ter obtido acesso às informações e documentos compartilhados pela Operação "Lava Jato".
27.	A alegação da EBE de que a empresa teria agido de forma independente e autônoma, distanciada dos fatos e irregularidades narrados no processo, foi adequadamente refutada na instrução técnica por meio de dois contra-argumentos, baseados em informações dos autos.
28.	Primeiro, a existência de indícios de que a EBE faz parte do Grupo MPE, composto, além dela, das empresas MPE SA Participações e Administração, MPE Engenharia e Serviços S/A e MPE Montagens e Projetos Especiais S/A, esta última citada como participante do "Clube das 16", possuindo as empresas do grupo, em comum, o mesmo endereço, o mesmo Presidente, embora em períodos não coincidentes de tempo, e o fato de que a MPE SA Participações e Administração, entre 2001 e 2003, exerceu controle de 95% do capital social da EBE. Também constam evidências de que o Diretor Superintendente da EBE era quem efetivamente comparecia às reuniões do "Clube das 9" e do "Clube das 16".
29.	Segundo, a EBE participou das licitações, embora sem ter sido inicialmente convidada pela Petrobras, mediante associação em Consórcio com as empresas Carioca e GDK, as quais, por sua vez, atuavam alinhadas aos interesses do cartel do Comperj. Sendo o objetivo do cartel eliminar a concorrência por meio de restrições e obstáculos à participação de empresas de fora do "Clube", não é crível o argumento de que a EBE tenha entrado nas licitações como consorciada sem que soubesse das práticas ilícitas que as revestiam, quando sabidamente suas duas outras associadas (Carioca e GDK) tinham ciência das fraudes, conforme relato de trechos do Histórico da Conduta do Ministério da Justiça/CADE (parágrafos 67 a 69 da instrução) . 
30.	Também ficou provado que havia um plano elaborado pelo cartel, em junho de 2009, para que o consórcio Carioca/GDK/MPE apresentasse propostas de cobertura nas licitações da UHCC e da UHDT, para que depois, como "prêmio", vencesse o pacote Offsites. Em outubro de 2009, na licitação, ocorreu a substituição da MPE Montagem e Projetos Especiais S/A pela EBE. Tal fato, a nosso ver, é mais um indício robusto de que esta última empresa atuava no âmbito do cartel (parágrafos 70 e 71) .
31.	A SeinfraOperações elaborou dois quadros comparativos, para os procedimentos da UHCC e da UHDT, contendo em uma coluna a lista de empresas participantes das licitações, e em outra a lista das empresas do cartel ("Clube das 9", "Clube das 16" e empresas esporádicas) . As informações são emblemáticas. No caso das licitações da UHCC, dezenove empresas participaram do certame, sendo que dezoito eram do cartel e apenas a EBE era de fora (parágrafo 73) . No caso das licitações da UHDT, foram dezessete empresas participantes do certame, sendo dezesseis do cartel e apenas a EBE que não o compunha (parágrafo 77) .
32.	A partir desses comparativos, mostram-se inverossímeis as alegações da EBE de que a empresa não teria contribuído para fraudar os processos licitatórios. Além dos fortes indícios levantados na documentação da "Lava Jato" de que os procedimentos no Comperj foram eivados de irregularidades, seria demasiadamente improvável que todas as empresas participantes dos certames fossem identificadas como pertencentes a um grupo reconhecido de empreiteiras voltadas à prática de fraudes, com exceção de uma delas, a EBE.
33.	Quanto aos argumentos da empresa de que ela não teria participado de nenhuma combinação ou praticado qualquer irregularidade para ser incluída nos autos e de que os certames referentes às unidades UHCC e UHDT não teriam tido quaisquer manipulações, a Unidade Técnica transcreveu trechos da instrução do TC Processo 010.816/2017-8 que detalharam o funcionamento do cartel, as combinações de resultados e as vantagens obtidas nos procedimentos licitatórios do Complexo (parágrafos 107 a 145) , de modo a contrapor as alegações da EBE de não participação no esquema de fraudes.
34.	Portanto, em relação aos itens i) e iv) da defesa (parágrafo 18 deste parecer) , na linha da instrução técnica, entendemos que a EBE não conseguiu reunir em sua oitiva elementos ou contraprovas que permitam descaracterizar sua participação nas fraudes do Comperj, revelando-se incapaz de rebater ou explicar os indícios reunidos pelo TCU de sua atuação nas condutas ilícitas junto às demais envolvidas.
35.	Outrossim, restou evidenciado o liame causal entre a conduta da empresa responsável e o resultado danoso, consistente na frustração do caráter competitivo dos certames conduzidos pela Petrobras para a construção das obras do Complexo, o que enseja a aplicação, à EBE, da sanção de inidoneidade para participar, por até cinco anos, de licitação na Administração Pública Federal, conforme o art. 46 da Lei n.º 8.443/1992.
36.	O fato de a EBE nunca ter sido listada entre as empresas integrantes do cartel que fraudava licitações na Petrobras, não atenua a gravidade concreta do ilícito ou a reprovabilidade da conduta impugnada, pouco ou nada influindo na caracterização da fraude e imputação da pena de inidoneidade. O fator determinante para a aplicação da sanção, a nosso ver, é a contundência dos indícios e provas da participação da empresa nas irregularidades, que, como identificado pelo TCU, envolveram combinação de preços, quebra de sigilo das propostas, divisão de mercado, oferta de propostas de cobertura para justificar o menor preço ofertado, combinação prévia dos resultados com o consequente direcionamento das licitações e ausência de formulação de proposta para beneficiar a empresa escolhida pelo cartel (vide ofício da oitiva) .
37.	Nesse sentido, é relevante que se considere na dosimetria da pena de inidoneidade que a conduta do Consórcio do qual fazia parte a EBE foi ofertar, nas licitações da UHCC e da UHDT, propostas de cobertura, ou seja, foram participantes, mas não vencedoras dos certames. A SeinfraOperações sugere um prazo de 3 anos para a inidoneidade, respaldada em recentes precedentes do Tribunal que analisaram condutas semelhantes (Acórdãos do Plenário n.º 300/2018, n.º 414/2018, n.º 2.135/2018 e n.º 2.914/2019, todos relatados pelo Min. Benjamin Zymler) .
38.	Sendo irrelevante, para fins de aplicação e dosimetria da inidoneidade, o fato de a EBE não compor o "Clube das 16" ou das participantes esporádicas, deve-se buscar a uniformidade de tratamento nos apartados que analisam as condutas das empresas envolvidas nas contratações do Comperj, façam ou não parte da lista de fraudadores.
39.	Os vários indícios reunidos também permitem concluir que houve conduta dolosa por parte da EBE, tendo existido animus da empresa em praticar a fraude, agindo no interesse próprio ou de outrem com o objetivo de fraudar a Petrobras. Com relação à presença do elemento subjetivo para a configuração de fraude à licitação, recorre-se ao precedente abaixo, extraído da Jurisprudência Selecionada do TCU.
A conduta dolosa é elemento subjetivo indispensável à configuração de fraude à licitação, sendo requisito essencial para a aplicação da sanção de inidoneidade prevista no art. 46 da Lei 8.443/1992. (Acórdão 3156/2016-TCU-Plenário; Rel. Min. Augusto Nardes) 
40.	Ainda, o fato de a EBE não ter vencido a licitação para executar a obra não afasta a possibilidade de aplicação de sanção individual a ela, bastando a existência de mera conduta para que o fato se subsuma ao art. 46 da Lei n.º 8.443/1992. De acordo com posicionamento do TCU, para a caracterização de fraude à licitação, não é necessário que do ato ilícito resulte alguma vantagem concreta para a pessoa jurídica fraudadora, como se observa do enunciado abaixo da Jurisprudência Selecionada. 
A caracterização de fraude à licitação não está associada ao seu resultado, ou seja, ao sucesso da empreitada. Configura, em analogia ao direito penal, ilícito de mera conduta, sendo suficiente a demonstração de o fraudador ter praticado simulação para conferir vantagem para si ou para outrem. (Acórdão 2908/2017-TCU-Plenário, Rel. Min. André de Carvalho; Acórdão 48/2014-TCU-Plenário, Rel. Min. Benjamin Zymler) 
41.	Nesse aspecto, o Tribunal vem adotando a tese de que basta uma empresa ser convidada para participar da licitação que, se ficar demonstrada a fraude, ela pode ser declarada inidônea, mesmo que não apresente proposta (ver enunciado da Jurisprudência Selecionada abaixo) . No caso da EBE, o Consórcio apresentou proposta de cobertura, simulando uma competição que não existiu nos certames da UHCC e da UHDT. Se a abstenção leva à pena de inidoneidade, com mais razão ela se justifica quando há oferecimento de proposta de cobertura.
A declaração de inidoneidade (art. 46 da Lei 8.443/1992) pode ser aplicada a empresa que foi convidada a participar de licitação e absteve-se de apresentar proposta para, deliberadamente, beneficiar terceiros, caracterizando conduta omissiva com o objetivo de interferir ilicitamente no certame licitatório. (Acórdão 2914/2019-TCU-Plenário, n.º 2.355/2018-TCU-Plenário, n.º 1.744/2018-TCU-Plenário e n.º 300/2018-TCU-Plenário, todas da relatoria do Min. Benjamin Zymler) 
42.	Por fim, não há notícia nos autos de que a Empresa Brasileira de Engenharia S/A tenha celebrado acordo de leniência com algum órgão/entidade competente, o que poderia ser considerado circunstância atenuante para fins de responsabilização no TCU.
43.	Pelas razões expostas, colocamo-nos de acordo com a Unidade Técnica quanto à existência nos autos de elementos e provas suficientes da participação da EBE na fraude às licitações da UHCC e da UHDT, não elidida pela empresa em sua resposta à oitiva.
44.	Passando a outro ponto, um aspecto que sobreleva na instrução é o alcance da proposta de encaminhamento da declaração de inidoneidade. Transcreve-se abaixo o texto sugerido ao final da peça 76.
declarar a inidoneidade da Empresa Brasileira de Engenharia S/A ("EBE") , inscrita no CNPJ/MF sob o nº 33.247.271/0001-03, assim como a das pessoas jurídicas (controladas, subsidiárias, etc.) cujos estatutos ou contratos sociais forem objeto de alteração para absorver as atividades da empresa penalizada ou de outras sociedades empresariais que vierem a ser criadas para contornar a presente sanção, com fundamento no art. 46 da Lei 8.443/1992, para participar, de licitações na Administração Pública Federal, bem como em certames promovidos na esfera estadual, distrital e municipal cujos objetos sejam custeados com recursos federais repassados por força de convênios ou instrumentos congêneres, pelo prazo de 3 (três) anos;
45.	Pelo teor da proposta, caso o Plenário a acolha, a declaração de inidoneidade incidiria não apenas sobre a EBE, mas, desde a prolação do acórdão, também sobre outras pessoas jurídicas, no caso, empresas controladas ou subsidiárias cujos estatutos ou contratos sociais sejam alterados para absorver as atividades da EBE, e sociedades empresárias que venham a ser criadas com o mesmo intuito.
46.	A dúvida que se coloca quanto a essa proposta relaciona-se aos limites subjetivos da decisão do TCU, se ela poderia atingir a esfera jurídica de terceiros, que não o responsável no processo, beneficiando-os ou prejudicando-os, ou se a penalidade aplicada pela decisão deve ficar adstrita à pessoa jurídica identificada nos autos, que teve a oportunidade de se manifestar sobre as irregularidades. No presente caso, é saber se apenas a EBE pode ser declarada inidônea, ou se outras empresas que venham a ser constituídas, ou que tenham seus estatutos alterados, também podem sê-lo, a partir da prolação do acórdão.
47.	A motivação da proposta da SeinfraOperações é a de evitar uma prática que não raro se constata, qual seja, a de transferência do acervo técnico e das atividades da empresa declarada inidônea pelo TCU para outra empresa sucessora, existente ou a ser criada, com burla e frustração do sentido da pena, de reprimir os ilícitos praticados e prevenir fraudes na Administração como um todo. 
48.	Com relação a essa possibilidade, da sanção de inidoneidade ser ampliada para outras pessoas além das responsáveis no processo, existem precedentes do Tribunal em duas direções. No Acórdão 1209/2009-TCU-Plenário (Rel. Min. José Jorge) , por exemplo, a declaração de inidoneidade para licitar com a Administração Pública Federal foi estendida para as futuras sociedades constituídas com o mesmo objeto social e composta pelo mesmo quadro societário das empresas que haviam sido arroladas naqueles autos (item 9.13 do Acórdão) .
49.	No Acórdão 2425/2012-TCU-Plenário (Rel. Min. Aroldo Cedraz) , por outro lado, o entendimento foi de que faltaria fundamento legal para estender os efeitos da sanção do art. 46 da Lei n.º 8.443/1992, preventivamente, à nova sociedade que pudesse vir a ser constituída para furtar-se dos efeitos danosos da sanção administrativa. Se ocorresse de o Tribunal se deparar, na análise do caso concreto, com empresa constituída com nítida intenção de fugir da sanção administrativa aplicada, poderia ser estendida à nova pessoa jurídica a sanção de inidoneidade (o Voto cita o Acórdão 928/2008-TCU-Plenário, Rel. Min. Benjamin Zymler, e o precedente do STJ no RMS n.º 15166/BA, Rel. Min. Castro Meira) .
50.	Para conhecimento do que foi decidido, releva citar a ementa do RMS n.º 15166/BA, julgado pelo STJ.
- A constituição de nova sociedade, com o mesmo objeto social, com os mesmos sócios e com o mesmo endereço, em substituição a outra declarada inidônea para licitar com a Administração Pública Estadual, com o objetivo de burlar à aplicação da sanção administrativa, constitui abuso de forma e fraude à Lei de Licitações Lei n.º 8.666/93, de modo a possibilitar a aplicação da teoria da desconsideração da personalidade jurídica para estenderem-se os efeitos da sanção administrativa à nova sociedade constituída.- A Administração Pública pode, em observância ao princípio da moralidade administrativa e da indisponibilidade dos interesses públicos tutelados, desconsiderar a personalidade jurídica de sociedade constituída com abuso de forma e fraude à lei, desde que facultado ao administrado o contraditório e a ampla defesa em processo administrativo regular.- Recurso a que se nega provimento.51.	A despeito da controvérsia, a questão foi explorada com minudência em recente decisão do Tribunal, a do Acórdão 2914/2019-TCU-Plenário (Rel. Min. Benjamin Zymler) , que engendrou solução mais aprimorada. No ponto que aqui se discute, reproduz-se abaixo trecho do Voto condutor da referida decisão.
V - Da possibilidade de extrapolação da sanção de declaração de inidoneidade para outras pessoas jurídicas constituídas pelos sócios da Techint
Faço um derradeiro comentário sobre a proposta formulada pela unidade técnica no sentido de estender a sanção de declaração de inidoneidade para outras pessoas jurídicas (controladas, subsidiárias, etc.) cujos estatutos ou contratos sociais forem objeto de alteração para absorver as atividades da empresa penalizada ou de outras sociedades empresariais que vierem a ser criadas para contornar a sanção ora proposta.
Trata-se de matéria controvertida e amplamente discutida por esta Corte de Contas no âmbito dos Acórdãos Plenários 1.592/2019 e 495/2013, em que restou assentado que a declaração de inidoneidade para participar de licitação na Administração Pública Federal (art. 46 da Lei 8.443/1992) não pode ser aplicada a sócios e administradores de empresas licitantes, por falta de previsão legal.
No entanto, foi entendido que caso nova sociedade empresária seja constituída, com o mesmo objeto, por qualquer um dos sócios ou administradores de empresas declaradas inidôneas, após a aplicação da sanção e no prazo de sua vigência, a Administração deve adotar as providências necessárias à inibição de participação dessa empresa em licitações, em processo administrativo específico, assegurando o contraditório e a ampla defesa a todos os interessados.
O voto condutor do já mencionado Acórdão 495/2013-TCU-Plenário deixou consignado o seguinte registro:
"22. Não obstante entender não ser apropriado lançar mão da teoria da desconsideração da personalidade jurídica para declarar a inidoneidade dos sócios e/ou administradores das empresas envolvidas no esquema de fraudes à licitação, ressalto que podem ser desenvolvidos mecanismos destinados a coibir a burla relacionada à declaração de inidoneidade de empresas, como o aperfeiçoamento do cadastro do Ministério do Planejamento, Orçamento e Gestão.
23. Essa medida deverá permitir o cruzamento de dados de sócios e/ou de administradores de empresas que tenham sido declaradas inidôneas e de empresas fundadas pelas mesmas pessoas, ou por parentes, até o terceiro grau, que demonstrem a intenção de participar de futuras licitações dentro do prazo vigente da sanção aplicada. Caso a sociedade empresária tenha sido fundada após a aplicação da sanção a que se refere o art. 46 da Lei 8.443/92 e dentro de seu período de vigência, a Administração contará com instrumento hábil à inibição da participação de sócios e/ou de administradores de empresas declaradas inidôneas, em processo administrativo específico, assegurado o contraditório e a ampla defesa a todos os interessados."
Em decorrência, o Tribunal deliberou naquele julgado por declarar a inidoneidade das empresas licitantes fraudadoras, com fundamento no art. 46 da Lei 8.443/1992, com o acréscimo dos seguintes comandos:
"9.5. recomendar à Secretaria de Logística e Tecnologia da Informação do Ministério do Planejamento, Orçamento e Gestão que:
9.5.1. adote as providências necessárias à efetivação do registro desta decisão no âmbito do Sistema de Cadastramento Unificado de Fornecedores (Sicaf) ;
9.5.2. desenvolva mecanismo, no âmbito do Sicaf, que permita o cruzamento de dados de sócios e/ou de administradores de empresas que tenham sido declaradas inidôneas e de empresas fundadas pelas mesmas pessoas, ou por parentes, até o terceiro grau, que demonstrem a intenção a participar de futuras licitações;
9.5.3. oriente todos os órgãos/entidades do Governo Federal, caso nova sociedade empresária tenha sido constituída com o mesmo objeto e por qualquer um dos sócios e/ou administradores de empresas declaradas inidôneas, após a aplicação dessa sanção e no prazo de sua vigência, nos termos do o art. 46 da Lei 8.443/92, a adotar as providências necessárias à inibição de sua participação em licitações, em processo administrativo específico, assegurado o contraditório e a ampla defesa a todos os interessados."
Tal deliberação foi atendida, pois o Sistema de Cadastramento Unificado de Fornecedores -Sicaf atualmente realiza o cruzamento de dados que podem acarretar nas ocorrências impeditivas indiretas, funcionalidade inserida no aludido sistema com o claro objetivo de munir os agentes públicos de informações que possibilitem agir em face de condutas suspeitas de fraude.
Assim, quando da etapa de habilitação, ao consultar o Sicaf, o sistema emite alerta de "ocorrência impeditiva indireta" na hipótese de circunstâncias suspeitas, a exemplo de sócios em comum, que possam compreender possível tentativa de burla à penalidade anteriormente aplicada que impediria a contratação.
No entanto, é cediço que tal funcionalidade representa apenas um alerta, o que exigirá da equipe de licitação a realização de diligências para investigar se a constituição da pessoa jurídica teve como objetivo burlar os efeitos da sanção aplicada a outra empresa com quadro societário comum.
Nessa análise, diversos fatores devem ser investigados. A título exemplificativo, deve-se apurar as condições de constituição da pessoa jurídica ou do início da sua relação com os sócios da empresa sancionada; a atividade econômica desenvolvida pelas empresas; a composição do quadro societário e identidade dos dirigentes/administradores; compartilhamento de estrutura física ou de pessoal etc.
Se ao término das mencionadas diligências forem apurados indícios de fraude à sanção anteriormente aplicada, então será necessária a instauração do processo administrativo específico, tendente a apurar em detalhes a conduta, bem como viabilizar o contraditório e ampla defesa prévios.
Portanto, creio que a louvável preocupação da unidade técnica já se encontra abarcada pela funcionalidade de ocorrências impeditivas indiretas do Sicaf. Friso ainda, que as unidades técnicas e equipes de auditoria desta Corte de Contas também poderão representar sempre que constatarem algum tipo de burla à sanção de declaração de inidoneidade por meio da constituição de nova pessoa jurídica. [grifos nossos]
52.	Vê-se que, nos termos do Acórdão 2914/2019-TCU-Plenário, a função de avaliar os indícios de fraude à sanção de inidoneidade declarada pelo TCU é da própria Administração, que conta, para isso, com ferramenta de cruzamento de dados integrada ao Sicaf. Desse modo, se recair sobre alguma pessoa jurídica suspeitas de que seus estatutos foram alterados ou de que ela tenha sido criada com o objetivo de burla à sanção aplicada pelo Tribunal, a exemplo de identidade de sócios, objeto assemelhado, coincidência de endereços, entre outros indícios, a Administração contratante poderá realizar diligências investigativas e instaurar procedimento administrativo para apurar os fatos, assegurando-se ao administrado o contraditório e a ampla defesa, para, ao final, decidir pela extensão da inidoneidade à nova entidade.
53.	Entendemos que a solução alvitrada no Acórdão 2914/2019-TCU-Plenário é a que melhor se harmoniza com o sistema vigente. A decisão considerou, inclusive, discussões havidas em precedentes anteriores (Acórdãos do Plenário n.º 1.592/2019 e n.º 495/2013) . A exegese do art. 46 da Lei n.º 8.443/1992 (Verificada a ocorrência de fraude comprovada à licitação, o Tribunal declarará a inidoneidade do licitante fraudador para participar, por até cinco anos, de licitação na Administração Pública Federal) parece não dar margem a interpretações extensivas, que façam juízos antecedentes de valor acerca de situações futuras incertas, imputando inidoneidade prévia sem que ao menos se verifique as circunstâncias concretas de constituição da pessoa sancionada. Além disso, o exame literal do art. 46 mostra que a sanção deve ser aplicada ao licitante fraudador que comprovadamente cometeu fraude, ou seja, pessoas já constituídas e com existência demonstrada.
54.	Nesse sentido, ressalte-se o trecho abaixo do Voto revisor do Ministro Bruno Dantas conferido no Acórdão 1592/2019-TCU-Plenário (autos de representação para apurar fraudes às licitações verificadas na Operação Sanguessuga) .
Contudo, não se pode perder de vista que, como regra geral, o direito sancionador deve ser interpretado de maneira restritiva. Teses inovadoras que visam ampliar o alcance até então conferido a determinada penalidade precisam ser olhadas com muita parcimônia. É preciso ter cuidado para não criarmos, por meio de jurisprudência, restrições a direitos e garantias individuais sem respaldo legal.
Dito isso, ressalto que, a meu ver, a extensão proposta pelo relator extrapola a mens legis, na medida em que tem o potencial de alcançar terceiros de boa-fé, que nada tem a ver com as irregularidades perpetradas pela licitante fraudadora.
Ao declararmos a inidoneidade também do sócio administrador da empresa, com vistas a impedir que, durante o período da condenação, qualquer pessoa jurídica da qual ele seja administrador participe de licitação, estaremos penalizando também os outros sócios dessas empresas, que não participaram nem auferiram qualquer benefício com as irregularidades ensejadoras da condenação.
Situação como essa, que beira a injustiça, não pode, a meu ver, ser considerada a legítima vontade do legislador se não decorrer da literalidade do texto normativo (como, de fato, ocorre no caso das Lei de Responsabilidade das Estatais, Lei 13.303/2016, mencionada pelo relator) , mas do alargamento do seu significado a partir de argumentos pragmáticos. [grifos nossos]
55.	Portanto, embora se reconheça o mérito da proposta da SeinfraOperações, que prestigia o princípio da moralidade na Administração Pública, entende-se que ela extrapola os limites subjetivos que o legislador fixou na norma (art. 46) , que faz referência apenas ao "licitante fraudador", bem como contraria recente deliberação do Tribunal. Desse modo, defendemos que o presente processo siga o modelo de decisão do Acórdão 2914/2019-TCU-Plenário, com declaração de inidoneidade restrita à EBE, sem a extensão da pena a outras pessoas jurídicas como proposto na instrução técnica.
56.	Saliente-se ainda que, pela maior proximidade do direito administrativo sancionador com o direito penal, deve-se prestigiar o princípio constitucional da individualização da pena (art. 5.º, inciso XLVI, da Constituição Federal) , de modo que cada empresa, se tiver que ser declarada inidônea com base no art. 46 da Lei n.º 8.443/1992, tem direito a que suas condutas e comportamentos sejam avaliados individualmente, para que a punição lhe seja aplicada tão somente na medida do que for devido.
57.	Para finalizar, o poder público não será prejudicado se a EBE se desobrigar da sanção imposta fazendo-se substituir artificialmente por outra pessoa jurídica apta a concorrer nas licitações. Para tanto, haverá alguns remédios para evitar a perpetração de fraudes. A Administração terá poderes de autotutela para exigir a conformidade dos atos à legislação, com apoio nas informações do Sicaf. O Poder Judiciário poderá ser acionado caso haja violação de direitos, inclusive por meio de tutela de urgência, considerando o princípio da inafastabilidade da jurisdição (art. 5.º, inciso XXXV, da Constituição Federal) . E, ainda, o TCU poderá conhecer de representação contra licitantes fraudadores para declarar sua inidoneidade em caso de comprovada burla à decisão anterior da Corte.
58.	Diante do exposto, esta representante do Ministério Público de Contas, divergindo parcialmente da Unidade Técnica em relação ao alcance subjetivo da aplicação da pena de inidoneidade, propõe, com fundamento no art. 46 da Lei n.º 8.443/1992, que seja declarada a inidoneidade exclusivamente da Empresa Brasileira de Engenharia S/A ("EBE") , inscrita no CNPJ/MF sob o nº 33.247.271/0001-03, pelo prazo a ser definido pelo Colegiado competente, para participar de licitações na Administração Pública Federal, bem como em certames promovidos na esfera estadual e municipal cujos objetos sejam custeados com recursos federais repassados por força de convênios ou instrumentos congêneres.
É o relatório.

Hugo Benamor Ferilles (OAB/RJ 152.961) e outros, representando Empresa Brasileira de Engenharia S A.

Procuradora-Geral Cristina Machado da Costa e Silva.

COMPERJ. FRAUDES NOS PROCESSOS LICITATÓRIOS. PROVAS COMPARTILHADAS. OPERAÇÃO LAVA-JATO. CONJUNTO DE INDÍCIOS. FORMAÇÃO DE CONVICÇÃO. DECLARAÇÃO DE INIDONEIDADE.

REPRESENTAÇÃO (REPR)

Secretaria Extraordinária de Operações Especiais em Infraestrutura (SeinfraOperações).

Trata-se de processo apartado do TC Processo 010.816/2017-8, para verificar a ocorrência de fraudes praticadas pela Empresa Brasileira de Engenharia S.A. (EBE) nas licitações do Complexo Petroquímico do Rio de Janeiro (Comperj) , conduzidas pela Petróleo Brasileiro S.A. (Petrobras) , para a construção e montagem das Unidades de Hidrocraqueamento Catalítico (UHCC) e de Hidrotratamento de Destilados Médios (UHDT) .
Por meio de despacho (peça 284) , nos autos do referido TC Processo 010.816/2017-8, autorizei a constituição de processos apartados para análise individualizada das manifestações de cada responsável, o que se faz agora em relação às manifestações da EBE.
Inicialmente relembro que a autuação desse e dos demais processos apartados foi motivada pelos resultados das auditorias que este Tribunal já vinha realizando nas contratações relativas ao Comperj, desde 2008, cujos resultados, mais tarde, alinharam-se aos fatos descortinados pela Operação Lava Jato, deflagrada em 17/3/2014.
A Operação tornou pública a existência de um esquema criminoso que atuava na Petrobras e que envolvia a prática de crimes contra a ordem pública, corrupção e lavagem de dinheiro, com a formação de um poderoso cartel, autodenominado de "Clube". Dele participariam as empresas Odebrecht, Engevix, OAS, UTC, Camargo Correa, Techint, Andrade Gutierrez, Mendes Júnior, Promon, MPE, Skanska, Queiroz Galvão, Iesa, Galvão, GDK e Setal.
Em síntese, as mencionadas empresas teriam se associado para dominar o mercado de grandes obras de engenharia demandadas pela Petrobras. Nesse esquema, para cada contratação, o "Clube" definia aquela que seria a vencedora do certame e as demais que dariam cobertura, apresentando propostas de preços maiores ou até mesmo não ofertando propostas. Desse modo, impedia-se a concorrência real e os preços contratados ficavam muitas vezes acima dos referenciais de mercado.
De acordo com as apurações até então realizadas pelo TCU, os contratos relativos ao Comperj apresentam os seguintes valores de sobrepreço:
Tabela 1 - Indícios de sobrepreço apontados no relatório de auditoria
	Contrato
	Objeto
	Sobrepreço

	0800.0056801.10.2
	UDAV - Unidade de Destilação Atmosférica e a Vácuo
	R$ 79.769.676,969

	0800.0057282.10.2
	UCR - Unidade de Coqueamento Retardado
	R$ 260.536.618,39

	0800.0060702.10.2
	UHDT - Unidade de Hidrotratamento de Destilados Médios
	R$ 99.311.296,73

	0800.0056936.10.2
	UHCC - Unidade de Hidrocraqueamento Catalítico
	R$ 104.388.883,35

A confirmação ou não desses valores se dará no âmbito dos processos de tomada de contas especial que foram abertos para cada contrato (Acórdão 632/2017-TCU-Plenário) .
De todo modo, os resultados da Operação Lava Jato confirmaram as irregularidades que vinham sendo apontadas pelos trabalhos de fiscalização do TCU nos processos licitatórios do Comperj e trouxeram uma nova perspectiva às apurações em curso.
Diante da complexidade dos fatos tratados e do grande número de empresas envolvidas, esta Corte de Contas decidiu então, consoante Acórdão 632/2017-TCU-Plenário, subitem 9.2.11, por autuar um processo apartado para cada empresa citada, a exemplo deste. Em cada apartado, a participação de uma empresa específica nas fraudes às licitações do Comperj é avaliada, com a oitiva de cada uma delas acerca de:
a) combinação de preços;
b) quebra de sigilo das propostas; 
c) divisão de mercado; 
d) oferta de propostas de cobertura para justificar o menor preço ofertado; 
e) combinação prévia de resultados e consequente direcionamento das licitações; e 
f) ausência de formulação de proposta para beneficiar a empresa escolhida pelo cartel.
O mesmo procedimento foi adotado para as apurações relativas às obras de implantação da Refinaria Abreu e Lima em Ipojuca/PE, também denominada de Refinaria do Nordeste (Rnest) , e da na Refinaria Presidente Getúlio Vargas (Repar) , sendo que muitos daqueles processos apartados já foram apreciados. Desse modo, no julgamento dos presentes autos, considerarei as análises da Secretaria Extraordinária de Operações Especiais em Infraestrutura (SeinfraOperações) e a jurisprudência que vem se formando quanto ao tema, frente aos processos já julgados. 
II
Como dito, este processo busca verificar a atuação da Empresa Brasileira de Engenharia S.A. nas licitações do Comperj e sua eventual participação nas fraudes. Ressalto que a empresa participou dos certames relativos à construção e montagem das Unidades de Hidrocraqueamento Catalítico (UHCC) e de Hidrotratamento de Destilados Médios (UHDT) . Em consórcio com as empresas Carioca e GDK, a EBE apresentou propostas não vencedoras na primeira rodada (bid) e na segunda rodada (rebid) . Vale ressaltar que em ambos os certames a EBE foi convidada apenas para a segunda rodada (rebid) .
Em resposta à oitiva (peça 73) , a Empresa Brasileira de Engenharia S.A. estruturou suas alegações em quatro linhas argumentativas, conforme bem pontuados pela representante do MPTCU em sua manifestação nestes autos: (i) não haveria indícios de que a empresa teria contribuído para fraudar os processos licitatórios dos quais participou, alegando desconhecer quaisquer iniciativas de coordenação entre licitantes e ter agido com autonomia e independência; (ii) o TCU não possuiria competência para a apuração dos fatos em tela, por se tratar de apuração de práticas antitruste, de competência exclusiva do Conselho Administrativo de Defesa Econômica (Cade ) ; (iii) não teriam sido franqueados à empresa documentos indispensáveis ao exercício do contraditório e da ampla defesa; e (iv) não consta dos presentes autos nenhum documento ou narrativa que teriam atribuído à EBE a conduta impugnada.
Quanto ao argumento (i) , de fato a EBE não consta, originalmente, como integrante do "Clube das 16", grupo de empresas integrantes do cartel convidadas frequentemente pela Petrobras para participar das licitações fraudadas. A empresa também não consta como participante esporádica nesse tipo de conduta.
Entretanto, os indícios colacionados aos autos pela unidade técnica afastaram as alegações da EBE, demonstrando que sua participação nos certames do Comperj não foi autônoma ou tampouco independente como alegado em resposta à oitiva, conforme se demonstra a seguir. 
Preliminarmente, verifico que há robustas evidências de que a EBE integra o Grupo MPE, composto também pelas empresas MPE Participações e Administração, MPE Engenharia e Serviços S.A. e MPE Montagens e Projetos Especiais S.A. Conforme se extrai dos autos, as empresas supramencionadas possuem em comum: (i) o mesmo endereço e o mesmo código de endereçamento postal (CEP) ; (ii) intercâmbio de diretores e presidentes, inclusive durante o período de atuação do cartel nas obras do Comperj; e (iii) a MPE Participações e Administração S.A. deteve 95% do capital social da EBE, entre 11/07/2001 e 23/10/2003.
Ainda quanto a esse aspecto, vale registrar que, conforme citação constante do voto que acompanha o Acórdão 1246/2020-TCU-Plenário, da relatoria do Min. Benjamin Zymler, não há uma definição única, no ordenamento jurídico, a respeito do conceito de grupo econômico:
10. Embora não haja uma definição única no ordenamento jurídico do que venha a ser grupo econômico, há um certo consenso que ele se constitui quando: 
a) uma empresa estiver sob a direção, controle ou administração de outra (controladora e controlada) (v.g. art. 2º, § 2º da Consolidação da Legislação Trabalhista - CLT e art. 256 da Lei 6.404/1976) ;
b) as empresas forem integrantes de grupos societários (v.g. art. 28 do CDC) ;
c) as sociedades forem coligadas - assim entendido quando uma sociedade participa de forma significativa do capital de outra (v.g. art. 1.099 do Código Civil) ; e 
d) as sociedades empresárias possuírem interesse integrado, com efetiva comunhão de interesse e atuação conjunta (art. 2º, § 3º, da CLT) .
 (grifo ausente no original) 
Aos normativos supracitados acrescento as definições de empresa controlada e coligada, constantes do artigo 243 da lei 6.404/76:
Art. 243. O relatório anual da administração deve relacionar os investimentos da companhia em sociedades coligadas e controladas e mencionar as modificações ocorridas durante o exercício.
§ 1º São coligadas as sociedades nas quais a investidora tenha influência significativa. (Redação dada pela Lei nº 11.941, de 2009) 
§ 2º Considera-se controlada a sociedade na qual a controladora, diretamente ou através de outras controladas, é titular de direitos de sócio que lhe assegurem, de modo permanente, preponderância nas deliberações sociais e o poder de eleger a maioria dos administradores.
§ 3º A companhia aberta divulgará as informações adicionais, sobre coligadas e controladas, que forem exigidas pela Comissão de Valores Mobiliários.
§ 4º Considera-se que há influência significativa quando a investidora detém ou exerce o poder de participar nas decisões das políticas financeira ou operacional da investida, sem controlá-la.  (Incluído pela Lei nº 11.941, de 2009) 
§ 5º É presumida influência significativa quando a investidora for titular de 20% (vinte por cento) ou mais dos votos conferidos pelo capital da investida, sem controlá-la.    (Redação dada pela Lei nº 14.195, de 2021) 
 (grifos nossos) 
A fim de detalhar os conceitos expressos na legislação societária, o Conselho Federal de Contabilidade (CFC) , buscando implementar a convergência aos padrões contábeis internacionais, expediu a NBC TG 18, que dispõe sobre os investimentos em coligada, em controlada e em empreendimento controlado em conjunto. De acordo com tal normativo, a caracterização da influência significativa também é evidenciada pelo intercâmbio de diretores ou gerentes:
6.	A existência de influência significativa por investidor geralmente é evidenciada por uma ou mais das seguintes formas:
representação no conselho de administração ou na diretoria da investida;
participação nos processos de elaboração de políticas, inclusive em decisões sobre dividendos e outras distribuições;
operações materiais entre o investidor e a investida;
intercâmbio de diretores ou gerentes; 
fornecimento de informação técnica essencial.
 (grifo nosso) 
No que se aplica ao caso em análise, pode-se verificar, em consulta às informações vinculadas aos códigos do Cadastro Nacional de Pessoas Jurídicas (CNPJ) , constante intercâmbio entre os ocupantes de cargos da alta administração, conforme resumido no quadro 1 (peça 90) , entre as empresas MPE Participações e Administração, MPE Engenharia e Serviços S.A., EBE S.A. e MPE Montagens e Projetos Especiais S.A. (peça 88) , 
Como se pode observar a partir do resumo apresentado no quadro 1 (peça 90) , constata-se, a título de exemplo, a alternância, em cargos da alta administração, de apenas dois executivos das quatro empresas sob análise, o que demonstra, nos termos da NBC TG 18 e, consequentemente da Lei 6.404/76, a existência de influência significativa entre elas, requisito necessário e suficiente para caracterizar, pelo menos a condição de coligadas e a existência de influência mútua nas políticas operacionais e financeiras.
Decorre dessa constatação que não se afigura razoável que empresas cujos níveis estratégicos estejam de tal forma alinhados possam atuar de forma completamente independente, conforme argumenta a EBE em suas alegações.
Adicionalmente, extrai-se dos autos que a empresa MPE Montagens e Projetos Especiais chegou a participar no contexto das reuniões do "Clube das 9" e do "Clube das 16", das quais participava o Diretor Superintendente da EBE, consoante se demonstra no trecho transcrito abaixo. 
É importante registrar que a EBE participou das licitações do 1º bid da UHCC e da UHDT em consórcio com as empresas Carioca e GDK, as quais, por sua vez, atuavam alinhadas aos interesses do cartel nas licitações do Comperj, conforme demonstram os trechos do Histórico de Conduta do Ministério da Justiça/Cade (peça 12, p.32, parágrafo 66) , conforme reproduzido a seguir, não tendo sido contestado pela empresa em sua resposta à oitiva:
66. De acordo com a Compromissária - NOME TARJADO -, Carlos Maurício de Paula Barros (mencionado no Acordo de Leniência 01/2015) foi durante a conduta, Presidente da EBSE Engenharia de Soluções, e Diretor Superintendente da EBE, do Grupo MPE, participante do cartel. Ele era representante do alto escalão, cuja participação na conduta consistiu no comparecimento às reuniões do "Clube das 9" e do "Clube das 16", e está evidenciada, por exemplo nos Documentos 35 e 37 nas Tabelas 15, 21, 22, 32, 34, 38, 83 e 84 deste Histórico de Conduta. (Grifos acrescidos) 
Por derradeiro, restou demonstrado (peça 13, p.12) que o consórcio Carioca/GDK/MPE teria participado de acerto, em 2009, para apresentação de propostas de cobertura nas licitações da UHCC e da UHDT, como condição para obter, como "recompensa" o contrato referente ao pacote Offsites. Posteriormente, a EBE substituiu a MPE Montagem e Projetos Especiais S.A. no mencionado consórcio. 
Portanto, como bem assevera a representante do MPTCU em seu pronunciamento nos presentes autos, não se mostra crível que a EBE tenha participado das licitações, sem que soubesse das práticas ilícitas que as revestiam, quando, sabidamente, suas duas outras associadas (Carioca e GDK) tinham ciência das fraudes.
Quanto ao argumento (ii) da EBE, de que a apuração dos fatos estaria inserida exclusivamente na esfera de competências do CADE, alinho-me ao entendimento uniforme da unidade técnica e da representante do MPTCU, no sentido de rejeitar tal alegação, pois a competência deste Tribunal de Contas, no presente caso concreto, é atraída pelo emprego de recursos de entidade a ele jurisdicionada e não pela eventual ocorrência de infração à ordem econômica. A competência para a atuação do TCU no caso em tela se fundamenta, portanto, na sua missão constitucional quanto à verificação da correta aplicação de recursos sob sua jurisdição e não substitui, não se sobrepõe nem condiciona a atuação do Conselho Administrativo de Defesa Econômica, cujas competências estão definidas na Lei 12.529, de 2011.
Em relação ao argumento (iii) , apresentado pela EBE, de que sua defesa teria sido supostamente prejudicada, na medida em que não teria acessado documentos indispensáveis ao exercício do contraditório e da ampla defesa, entendo, também em linha com a unidade técnica e com o MPTCU, que não lhe assiste razão, pois os documentos constantes dos autos do presente processo já lhe haviam sido franqueados desde o TC 010.816/207-8, aos quais a EBE tem acesso desde 9/9/2019, conforme atendimento à sua solicitação, constante à peça 71.
Por fim, quanto ao argumento (iv) , de que nenhum documento acostado aos autos bem como nenhum dos fatos narrados teriam atribuído à EBE a conduta ora impugnada, retomo o quanto se expôs na análise do argumento (i) , quanto às evidências de que a defendente integra o Grupo MPE, participante do "Clube das 9" e do "Clube das 16", para reforçar sua condição de parte relacionada e, portanto, de longa manus do Grupo MPE, agindo em seu interesse.
Ademais, a própria associação da EBE às empresas Carioca e GDK, também participantes do "Clube das 9" e do "Clube das 16", por meio de consórcio, ofertando propostas de cobertura nas licitações no Comperj para construção e montagem das Unidades de Hidrocraqueamento Catalítico (UHCC) e de Hidrotratamento de Destilados Médios (UHDT) , e obtendo vantagens posteriores em troca disso, demonstram sua atuação nas fraudes em apuração nestes autos.
III
A seguir, traço breve paralelo entre as provas de acerto prévio do cartel em relação às obras do Comperj e a atuação das empresas integrantes do "Clube das 9" e do "Clube das 16" nas licitações da UHCC e da UHDT, como forma de ratificar as condutas delituosas atribuídas à EBE e, portanto, sujeitas à sanção por parte deste Tribunal.
Conforme se verifica às páginas 2 e 3 da peça 10, as empresas participantes do cartel ajustaram previamente os participantes e os respectivos vencedores das licitações do Comperj, conforme documentos elaborados pela UTC, datados de 2009, e apreendidos pela Polícia Federal na sede da empresa Engevix (figura 1) .
Figura 1- Documento elaborado pela UTC e apreendido na sede da empresa Engevix (ajuste de participantes) 
Fonte: auto de apreensão nº 1117/2014 da Polícia Federal
Figura 2 - Documento elaborado pela UTC e apreendido na sede da empresa Engevix (ajuste de vencedores) 
Fonte: auto de apreensão nº 1117/2014 da Polícia Federal
O documento constante da figura 1 evidencia as empresas que participariam das licitações, conforme estabelecido pelo cartel, merecendo destaque os certames relativos às unidades HCC e HDT´s, dos quais a EBE participou em consórcio com as empresas Carioca e GDK, em nome da MPE Montagens e Projetos Especiais S.A. (designada como "ME" no referido documento) , por fazer parte do mesmo grupo econômico desta (Grupo MPE) , conforme já demonstrado.
O documento indicado na figura 2 evidencia as empresas que, segundo previamente ajustado pelo cartel, venceriam os certames do Comperj, destacando-se, assim como na figura 1, as licitações relativas às unidades HCC e HDT´s, dos quais a EBE participou em consórcio com as empresas Carioca e GDK, em nome da MPE Montagens e Projetos Especiais S.A. (designada como "ME" no referido documento) , por fazer parte do mesmo grupo econômico desta (Grupo MPE) .
Registro que os documentos apreendidos na sede da Engevix datam de junho e de agosto de 2009, ao passo que as licitações do Comperj, das quais a EBE participou, ocorreram em datas posteriores a estas, a partir de outubro do mesmo ano, conforme será indicado nos quadros 1 e 2 adiante. Além disso, é importante destacar que, no documento indicado na figura 2, identifica-se o "prêmio" a ser atribuído ao Consórcio formado pelas empresas Carioca, GDK e EBE (contrato Off-Site) .
Os resultados planejados pelo cartel concretizaram-se em sua quase totalidade, pois, confrontando-se as informações constantes dos documentos apreendidos pela Polícia Federal na sede da Engevix e reproduzidos nas figuras 1 e 2, com os resultados dos certames para a contratação das Unidades de Hidrocraqueamento Catalítico (HCC nas figuras 1 e 2) e de Hidrotratamento de Destilados Médios (HDT´s nas figuras 1 e 2) , verifica-se uma aderência quase completa das propostas apresentadas ao que foi planejado pelos participantes do cartel.
No certame para contratação da construção e montagem da UHCC, as propostas das empresas participantes do cartel obedeceram ao estabelecido nos documentos indicados nas figuras 1 e 2, quanto ao ordenamento dos valores das respectivas propostas, tanto no 1º, quanto no 2º bids, ratificando o que se verificou nos documentos reproduzidos nas figuras 1 e 2. Para melhor compreensão, reproduzo o quadro resumo (Quadro 1) das licitações para contratação da UHCC do Comperj, conforme consta da instrução da unidade técnica (peça 76, p.27) .
Quadro 1 - Comparativo das propostas das licitações da UHCC.
Entretanto, o desfecho para as licitações da UHCC não foi o pretendido pelas integrantes do cartel, pois, conforme consta Termo de Colaboração nº 5 (peça 18, p.6) , prestado pelo Sr. Pedro José Barusco Filho, os preços ofertados pelos consórcios no 1º bid da UHCC teriam sido demasiadamente excessivos, razão pela qual optou-se por lançar uma segunda rodada para o empreendimento (rebid) , da qual se sagrou vencedora a Alusa Engenharia, em razão de ter acesso à informação privilegiada acerca do preço máximo que seria aceito no certame, obtida mediante o pagamento de propina a gestores da Petrobras. Desta forma, ainda que as integrantes do cartel tivessem apresentado suas propostas em estrito cumprimento do que se combinou, a Alusa, atuando de forma independente, frustrou os objetivos da "Proposta de Fechamento do Bingo Fluminense" (documento indicado na figura 2) .  
Quanto aos resultados das licitações para a contratação da UHDT do Comperj (HDT´s nos documentos indicados nas figuras 1 e 2) , as propostas apresentadas pelas participantes do cartel refletiram o ajuste evidenciado nos documentos indicados nas figuras 1 e 2, conforme resumido no quadro 2, o qual também reproduzo a partir da instrução da unidade técnica (peça 76, p.29) , sagrando-se vencedor o consórcio indicado na coluna "Jogadores-A"  no documento "Proposta de Fechamento do Bingo Fluminense" (documento indicado na figura 2) .
Quadro 2 - Comparativo das propostas das licitações da UHDT.
Portanto, comparando-se as informações constantes dos documentos reproduzidos nas figuras 1 e 2, com os resultados indicados nos quadros 1 e 2, referentes às licitações da UHCC e da UHDT, conclui-se que a participação da EBE, consorciada com as empresas Carioca e GDK, ambas participantes do "Clube", teve o propósito de frustrar o aspecto competitivo dos certames, na medida em que, assim como as demais integrantes do cartel e não vencedoras das licitações, sua participação se limitou à apresentação de propostas de cobertura. 
Aqui se faz necessário atentar para o que alertou a SeinfraOperações (peça 66, p.19) quanto à efetiva implementação do que se planejou quanto à coordenação da atuação das empresas integrantes do "Clube", pois nem todas as indicações idealizadas no documento indicado na figura 2, quanto às demais unidades do Comperj chegaram a se concretizar, pois essa divisão de empreendimentos entres as empresas era apresentada nas reuniões do "Clube" de forma propositiva, não representando uma decisão final sobre a alocação dos projetos. Algumas licitações não foram realizadas ou ocorreram com combinações diferentes, a exemplo da licitação das obras da UHCC, que conforme se verificou, foi vencida pela Alusa, empresa não participante da divisão das obras do Comperj.
IV
Todo esse arcabouço de provas se soma às outras evidências detalhadas na instrução da peça 66 de que os procedimentos licitatórios estavam arraigados de vícios. Os fatos demonstram que as empresas manipularam o certame relativo às Unidades de Hidrocraqueamento Catalítico (UHCC) e de Hidrotratamento de Destilados Médios (UHDT) e que a EBE, representando os interesses da MPE Montagens e Projetos S.A., fazia parte do esquema fraudulento, como integrante do "Clube".
O conjunto probatório formado por depoimentos, informações fornecidas em acordos de leniência e documentos apreendidos pela Polícia Federal, além dos indícios de irregularidade que já haviam sido identificados pelo TCU nos certames em comento, é suficiente para formar a convicção de que a empresa participou das fraudes às licitações do Comperj.
Ainda que a Empresa Brasileira de Engenharia SA alegue haver dúvidas de sua participação, deve-se considerar que é extremamente difícil obter prova inequívoca de conluio entre licitantes, uma vez que as empresas fraudulentas sempre tentarão simular uma competição verdadeira, como bem definiu Exmo. Min. Bruno Dantas, nos termos do Acórdão 333/2015-TCU-Plenário, de sua relatoria:
A prova indiciária, constituída por somatório de indícios que apontam na mesma direção, é suficiente para caracterizar fraude a licitação por meio de conluio de licitantes, não se exigindo prova técnica inequívoca para tanto.
Relembro que a Empresa Brasileira de Engenharia S.A. foi ouvida sobre: combinação de preços, quebra de sigilo das propostas, divisão de mercado, oferta de propostas de cobertura para justificar o menor preço ofertado, combinação prévia de resultados e consequente direcionamento das licitações e ausência de formulação de proposta para beneficiar a empresa escolhida pelo cartel.
Pelos fatos até aqui apontados, está demonstrada a "divisão de mercado", com indicação, inclusive, de obras preferenciais por meio de planilha, a "combinação prévia de resultados", com o consequente direcionamento das licitações, e para tanto, a "combinação de preços" e a "quebra de sigilo das propostas", sem os quais não seria possível acordar previamente os resultados dos certames.
A proposta de condenação da empresa não se baseia na mera condição de consorciada com outras empreiteiras que tenham praticado irregularidades. A conclusão destes autos fundamenta-se em evidências que confirmam a participação da própria empresa nos ilícitos, sendo uma das provas disso a citação da MPE, por meio da sigla "ME" em grande parte dos documentos apreendidos pela Polícia Federal na sede da Engevix, conjugada com a comprovação de que a EBE integra o Grupo MPE, conforme se demonstrou no curso deste processo de representação.
No tocante à análise da prescrição da pretensão punitiva, informo que no âmbito deste Tribunal é pacífico o entendimento, especialmente após a prolação do Acórdão 1441/2016-TCU-Plenário (Exmo. Min. Benjamin Zymler) , de que o prazo prescricional da pretensão punitiva do TCU segue o prazo geral de prescrição, indicado no art. 205 do Código Civil, ou seja, de dez anos. 
Essa prescrição é contada a partir da data da ocorrência da irregularidade e é interrompida pelo ato que ordenar a citação, a audiência ou a oitiva da parte. Desse modo, considerando que os prazos prescricionais se iniciaram com o encerramento dos processos licitatórios da UHCC (16/12/2009) e da UHDT (4/6/2010) , e que a oitiva foi autorizada em 30/8/2019 (peça 66, do TC Processo 010.816/2017-8) , não se operou a prescrição da pretensão punitiva.
V
Quanto à solicitação da EBE pelas provas a se produzir, adoto os fundamentos dos pareceres da unidade técnica e do MPTCU, no sentido de que a produção de provas periciais e testemunhais, conforme requerido pela empresa, possui amparo no Código de Processo Civil, cuja aplicabilidade aos processos deste Tribunal é subsidiária. 
Vale lembrar, a esse respeito, que o art. 162 do Regimento Interno do TCU determina que as provas produzidas perante esta Corte devam sempre ser apresentadas de forma documental, estando consolidada a jurisprudência desta Corte neste sentido, a exemplo do Acórdão 2491/2016-TCU-Primeira Câmara, da relatoria do Ministro Walton de Alencar Rodrigues, e dos Acórdão 352/2017-TCU-Primeira Câmara, rel. BENJAMIN ZYMLER; 1623/2017-TCU-2ª Câmara, rel. AUGUSTO NARDES; 1481/2016-TCU-Plenário, rel. ANA ARRAES; 3535/2015-TCU-2ª Câmara, rel. AUGUSTO NARDES; 1.292/2018-TCU-1ª Câmara, rel. BRUNO DANTAS; 1.856/2019-TCU-1ª Câmara, rel. BRUNO DANTAS, entre outros.
Portanto, concluo que não assiste razão à EBE quanto a produção de provas periciais e testemunhais, visto que a medida pleiteada pela empresa não encontra amparo nas normas que regem os processos de controle externo (Lei Orgânica e Regimento Interno do TCU) nem na jurisprudência desta Corte.
VI
Passo a tratar da dosimetria da pena. Para tanto, considero a jurisprudência que vem se consolidando nesta Corte de Contas, em especial nos processos relativos aos empreendimentos da Refinaria do Nordeste.
Cito, por ser bastante esclarecedor, trecho do parecer do Ministério Público junto ao TCU, acolhido parcialmente no voto que fundamentou o Acórdão 414/2018-TCU-Plenário, em que se discutiu a matéria:
Contudo, a pena máxima não deve recair igualmente sobre todas as empreiteiras, mas somente sobre as que praticaram as condutas mais graves em cada fraude.
Proponho, então, os critérios seguintes para que se possa sopesar o grau de culpabilidade em função das condutas empregadas.
A conduta mais gravosa corresponde à apresentação de proposta próxima ao limite admitido pela Petrobras, a fim de vencer o certame e celebrar contrato com preços excessivos. Às empresas que praticaram essa conduta, ou seja, às vencedoras dos certames, seriam aplicados cinco anos como prazo de inidoneidade para licitar perante a Administração Pública Federal.
Às licitantes que apresentaram proposta de cobertura para conferir uma aparência de regularidade ao certame seria imputado prazo menor, que se propõe no montante de três anos de inidoneidade.
Sanção menor ainda seria imposta às empresas que adotaram conduta comissiva dolosa, que foram convidadas para o certame, mas se abstiveram de oferecer proposta. Propõe-se, neste caso, a imposição de um ano de inidoneidade. (grifos acrescidos) 
A proposta do MPTCU, encapada naqueles autos, resume-se em aplicar as maiores penas às empresas que foram vencedoras dos certames (cinco anos como inidôneas) , pois teriam recebido as maiores vantagens. Penas médias às empresas que apresentaram proposta de cobertura (três anos como inidôneas) , por ser considerada conduta menos gravosa que a primeira. E penas menores para as empresas que apenas se abstiveram de oferecer proposta (um ano como inidôneas) .
No caso em análise, a conduta praticada pela EBE refere-se à apresentação de proposta de cobertura no certame relativo à construção e montagem das Unidades de Hidrocraqueamento Catalítico (UHCC) e de Hidrotratamento de Destilados Médio (UHDT) , em consórcio com as empresas Carioca e GDK. Portanto, seguindo a jurisprudência, acompanho a proposta da SeinfraOperações, a qual contou com a anuência do representante do MPTCU, de declarar a inidoneidade da empresa para participar de licitações com a Administração Pública Federal pelo prazo de 3 (três) anos.
Ainda sobre a gravidade da conduta, informo que nas licitações em comento ocorreu uma primeira rodada (bid) de oferta de propostas em que todas as participantes, consórcios formados apenas por empresas do cartel, apresentaram preços superiores ao "teto" do certame, obrigando assim a Petrobras a aumentar o valor máximo na rodada seguinte (rebid) . Como se soube mais tarde, por meio de inúmeros depoimentos, tratava-se de manobra acordada entre os membros do "Clube", com o objetivo de aumentar os preços contratados e de auferir lucros superiores.
Conforme consta do Termo de Colaboração 5 (peça 18, p. 5) , o Sr. Pedro José Barusco Filho confirma essa prática:
 (...) QUE verificou que nas obras do COMPLEXO PETROQUÍMICO DO RIO DE JANEIRO - COMPERJ também houve ação do cartel, pois as mesmas empresas foram convidadas para os grandes pacotes, sendo que na primeira tentativa de licitação apresentaram preços excessivos e depois houve uma segunda licitação, isto é, a mesma "tática" utilizada na RNEST; (grifos nossos) 
Entretanto, registre-se que tal expediente não atingiu seu objetivo quanto à licitação da UHCC, em razão da atuação independente da Alusa naquele certame, frustrando sua competitividade ao obter, de forma ilícita, informação privilegiada sobre os preços que seriam efetivamente aceitos pela Petrobras.
Em sendo assim, sopesando a gravidade dos fatos imputados à Empresa Brasileira de Engenharia S.A., cujo resultado foi a fraude à competitividade do processo licitatório, conferindo-lhe aparência de regularidade e frustrando a escolha da proposta mais vantajosa pela Petrobras, entendo que a sanção de inidoneidade a ser aplicada no presente caso deva ser de três anos.
Por fim, a respeito da proposta da unidade técnica de declarar a inidoneidade também das pessoas jurídicas (controladas, subsidiárias, etc.) cujos estatutos ou contratos sociais possam ser objeto de alteração para absorver as atividades da empresa penalizada ou de outras sociedades empresariais que vierem a ser criadas para contornar a presente sanção, deixo de adotá-la por já ter sido criada funcionalidade no Sistema de Cadastramento Unificado de Fornecedores - Sicaf que busca evitar tais ocorrências.
Diante do exposto, voto para que o Tribunal adote o acórdão que ora submeto à deliberação deste Colegiado.
TCU, Sala das Sessões, em 20 de outubro de 2021.
Ministro VITAL DO RÊGO 
Relator